ACORDAO-COMPLETO-2545884

ACÓRDÃO 4581/2022 ATA 28/2022 - PRIMEIRA CÂMARA

VISTA, relatada e discutida esta tomada de contas especial instaurada pelo Instituto Nacional de Colonização e Reforma Agrária - Incra em desfavor de Gileno Damascena Silva, Luciene dos Santos e Manoel Antônio de Oliveira Neto, ex-dirigentes do Centro de Capacitação Canudos - Cecac, em razão de irregularidades na aplicação dos recursos do Convênio CV/SE 13.000/2004, firmado para prestação dos serviços de assessoria técnica, social e ambiental em projetos de assentamento de reforma agrária do estado de Sergipe.
ACORDAM os Ministros do Tribunal de Contas da União, reunidos em sessão da 1ª Câmara, ante as razões expostas pelo Relator e com fundamento nos arts. 1º, inciso I; 16, alínea "c" e §§ 2º e 3º; 19; 23, inciso III; 26 e 28, inciso II, da Lei 8.443/1992, c/c os arts. 212; 214, inciso III, alínea "a", e 217 do Regimento Interno e com o art. 6, inciso II, da IN-TCU 71/2012, em: 
9.1. acolher as alegações de defesa de Luciene dos Santos, Manoel Antônio de Oliveira Neto e Carlos Antônio de Siqueira Fontenele, arquivando os autos em relação a esses responsáveis;
9.2. rejeitar as alegações de defesa de Gileno Damascena Silva e do Centro de Capacitação Canudos - Cecac;
9.3. julgar irregulares as contas de Gileno Damascena Silva e do Centro de Capacitação Canudos - Cecac;
9.4. condenar, solidariamente, Gileno Damascena Silva e Centro de Capacitação Canudos - Cecac ao recolhimento aos cofres do Incra das quantias a seguir especificadas, atualizadas monetariamente e acrescidas de juros de mora a partir das datas discriminadas até a data do pagamento:
	Data de ocorrência
	Valor histórico (R$) 

	16/12/2004
	97.120,00

	20/12/2004
	7.800,00

	21/12/2004
	5.250,00

	26/1/2005
	7.800,00

9.5. condenar o Centro de Capacitação Canudos - Cecac ao recolhimento aos cofres do Incra do montante de R$ 195.331,76, atualizado monetariamente e acrescido de juros de mora desde o dia 3/1/2007 até a data do pagamento;
9.6. fixar prazo de 15 (quinze) dias, a contar das notificações, para comprovação, perante o Tribunal, do recolhimento das dívidas acima imputadas;
9.7. autorizar a cobrança judicial das dívidas, caso não atendidas as notificações;
9.8. autorizar, caso venha a ser solicitado e se o processo não tiver sido remetido para cobrança judicial, o pagamento das dívidas em até 36 (trinta em seis) parcelas mensais consecutivas, a primeira a ser paga no prazo acima fixado e as demais, a cada 30 (trinta) dias a contar da parcela anterior, com incidência, sobre cada valor mensal atualizado monetariamente, de juros de mora, na forma da legislação em vigor, e alertar aos responsáveis que a falta de comprovação do recolhimento de qualquer parcela importará no vencimento antecipado do saldo devedor;
9.9. encaminhar cópia desta decisão aos responsáveis, ao Incra e ao Procurador-Chefe da Procuradoria da República no Estado de Sergipe, para as providências que entender cabíveis, com a informação de que o inteiro teor deste acórdão e do relatório e do voto que o fundamentam está disponível no endereço eletrônico www.tcu.gov.br/acordaos.

Tomada de contas especial instaurada pelo Incra em virtude de irregularidades na execução de convênio celebrado para prestação de serviços de assessoria técnica, social e ambiental em projetos de assentamento de reforma agrária no estado de Sergipe entre 2004 e 2007.

Primeira Câmara

3. Responsáveis: Carlos Antônio de Siqueira Fontenele (XXX.276.611-XX); Centro de Capacitação Canudos - Cecac (00.336.154/0001-59); Gileno Damascena Silva (XXX.988.305-XX); Luciene dos Santos (XXX.543.215-XX); Manoel Antônio de Oliveira Neto (XXX.953.595-XX)

13.1. Ministros presentes: Walton Alencar Rodrigues (Presidente), Benjamin Zymler, Vital do Rêgo e Jorge Oliveira (Relator).
13.2. Ministros-Substitutos presentes: Augusto Sherman Cavalcanti e Weder de Oliveira.

JORGE OLIVEIRA

Inicialmente, reproduzo a instrução da Secretaria de Controle Externo de Tomada de Contas Especial - SecexTCE, que contou com o endosso dos dirigentes daquela unidade (peças 95/97) :
"INTRODUÇÃO
1. 	Trata-se de tomada de contas especial instaurada pelo Instituto Nacional de Colonização e Reforma Agrária (Incra) , em desfavor do Sr. Gileno Damascena Silva (CPF: XXX.988.305-XX) , da Sra. Luciene dos Santos (CPF: XXX.543.215-XX) e do Sr. Manoel Antônio de Oliveira Neto (CPF XXX.953.595-XX) , Coordenadores Gerais do Centro de Capacitação Canudos - Cecac (CNPJ 00.336.154/0001-59) , respectivamente entre 6/12/2004 e 3/9/2005, 4/9/2005 e 31/12/2005 e 1/1/2006 e 27/11/2006 (peça 2, p. 42-44) , em razão de irregularidades financeira na aplicação dos recursos do Convênio CV/SE 13.000/2004 (Siafi 513510) , firmado entre o Incra e o Cecac, e que tinha por objeto, conforme plano de trabalho aprovado (peça 2, p. 139-142) , a prestação dos serviços de assessoria técnica, social e ambiental a 3.749 famílias de trabalhadores rurais em 66 projetos de assentamento de reforma agrária do estado de Sergipe.  
HISTÓRICO	
2.	O Convênio 13.000/2004 foi firmado em 6/12/2004 no valor de R$ 3.691.600,00 (peça 2, p. 130-138) , sendo R$ 3.690.000,00 à conta do concedente e R$ 1.040,00 referentes à contrapartida do convenente, com prazo de vigência até dezembro de 2007, embora não tenha expresso taxativamente esta data final em seu termo. Os recursos previstos foram parcialmente liberados, mediante termo de convênio e três termos aditivos de alocação de recursos (peça 2, p. 145-147; 154-156 e 162-164) , no montante de R$ 1.651.826,45, por meio das Ordens Bancárias 2004OB901866, de 14/12/2004, no valor de R$ 194.240,00 (peça 10, p. 2) ; 2005OB900749, de 22/4/2005, no valor de R$ 582.720,00 (peça 10, p. 6) ; 2005OB902629, de 21/11/2005, no valor de R$ 582.720,00 (peça 10, p. 46) e 2006OB902894, de 27/12/2006, no valor de R$ 290.846,45 (peça 13, p. 208) .
3. 	O termo de convênio e plano de trabalho (peça 2, p. 140) evidenciam que seria aplicado anualmente o valor de R$ 1.165.700,00, sendo R$ 1.165.440,00 à conta do concedente e R$ 260,00 a título de contrapartida, o que corresponde a um valor mensal de R$ 97.120,00 à conta do concedente, para custear principalmente o pagamento de 12 técnicos de nível superior (R$ 24.000,00) e 28 técnicos de nível médio (R$ 33.600,00) , além de obrigações tributárias e contributivas (R$ 11.520,00) , material de consumo e outros serviços de terceiros pessoa jurídica (R$ 28.000,00) .
4.	O convênio foi rescindido em decorrência de " (...) problemas registrados na Prestação de Contas apresentada pela convenente, que, além de não adotar os procedimentos de contratação devidos, não aplicou devidamente os recursos recebidos (...) ", mediante termo de rescisão assinado em 24/11/2006 (peça 2, p. 172-174 ou peça 13, p. 162-164 ou peça 14, p. 118-120) .
5.	O objeto foi fiscalizado pelo concedente, resultando no Relatório de Supervisão dos Serviços de ATES (peça 10, P. 231-237) , de 26/7/2006, decorrente de visitas realizadas entre:
	a) 22-24/3/2006 e 04-07/4/2006 (24 projetos de assentamento e 1.029 famílias) , atendidos por 11 técnicos, que fazem visitas de uma a duas vezes por semana, com grau de satisfação de bom a regular;
	b) 18-20/4/2006 (14 projetos de assentamento e 627 famílias) , atendidos por 8 técnicos, com visitas de uma a duas vezes por semana, com grau de satisfação considerado bom;
	c) 03-05/05/2006 (28 projetos de assentamento e 2.047 famílias) , atendidos por 22 técnicos, com grau de satisfação dos atendidos considerado bom.
6. 	Registre-se que a Controladoria Geral da União (CGU) realizou, entre 4/7/2007 e 12/7/2007, fiscalização junto ao Centro de Capacitação Canudos - Cecac, da qual resultou o Relatório 191771, datado de 31/7/2007 (peça 2, p. 21-31) . Foi solicitada à SR-23 (SE) do Incra a disponibilização de documentos relativos ao convênio em tela, inclusive prestações de contas. À Entidade convenente, foi solicitada a documentação original para consulta "in loco". Foram, também, visitados 10 dos 66 projetos de assentamento beneficiados. Tal Relatório aponta diversas falhas. 
6.1. 	A conclusão do relatório é clara (peça 2, p. 31) : "Da análise da documentação disponibilizada à equipe de fiscalização e inspeção 'in loco' realizada em 10 (dez) assentamentos beneficiados, não foi possível concluir terem sido executados os serviços de assistência técnica previstos, ao tempo que foram verificadas irregularidades que ensejam a instauração de Tomada de Contas Especial". 
7.	A prestação de contas e complementações enviadas (peça 10, p. 248-282; peça 11, p. 1-260; peça 12, p. 1-701; peça 13, p. 1-145, até dezembro de 2005; peça 14, p. 130-340, 1º semestre de 2006) , contratos firmados com os profissionais (peça 10, p. 20-195) , planos e relatórios de ATES (peça 13, p. 251-298; peça 14, p. 1-116 e 130-340) foram analisados por meio dos seguintes documentos:
	a) Informação 27/2005, de 18/11/2005 (peça 10, p. 9-19) ;
	b) Relatório, de 24/2/2006 (peça 10, p. 197-205 ou peça 13, p. 146-154) , referente à prestação de contas da primeira parcela no valor de R$ 194.200,00;
	c) Nota Técnica, de 25/7/2006 (peça 10, p. 209-218 ou 238-247) , referente à prestação de contas da primeira parcela no valor de R$ 194.200,00;
	d) Parecer contábil, de 26/10/2006 (peça 13, p. 155-160 ou 165-170) , referente à prestação de contas da aplicação dos recursos no exercício de 2005, que corresponde às segunda e terceira parcelas liberadas, no montante de R$ 1.165.440,00;
	e) Parecer contábil, de 3/11/2006 (peça 13, p. 171-173) , versando sobre as três parcelas liberadas em 2004 e 2005;
	f) Parecer contábil, de 19/12/2006 (peça 13, p. 181-185) , versando sobre o reconhecimento de despesas pelo Incra/SE, referente aos pagamentos dos honorários dos técnicos no período de janeiro a julho de 2006;
	g) Parecer Financeiro 082/2008, de 14/10/2008 (peça 13, p. 228-235) , referente à quarta parcela dos recursos liberada em 2006, no valor de R$ 290.846,45, abordando também os valores reconhecidos de despesas referentes ao período de janeiro a julho de 2006;
	h) Parecer técnico da ATES, de 8/10/2009 (peça 13, p. 244-250) , que tratou apenas de aspectos técnicos e metodológicos dos serviços prestados, fazendo juntada de planos de atividades e relatórios de atividades desenvolvidas pelos articuladores do programa de ATES.
8.	O fundamento para a instauração da Tomada de Contas Especial, conforme apontado no Parecer Financeiro 082/2008, de 14/10/2008 (peça 13, p. 228-235) , foi (data dos débitos: 27/12/2006) :
	a) não comprovação do valor correspondente à quantia devida pela convenente e reduzida do valor bruto reconhecido como indenização pelos serviços prestados, e não apresentação dos comprovantes de despesas, no valor de R$ 189.633,55;
	b) despesas incorridas a maior, frente às despesas reconhecidas relativas aos encargos sociais - INSS Patronal, no valor de R$ 12.000,00;
	c) recolhimento fora do prazo, proveniente de multas e juros, ante o estabelecido no Inciso VII, artigo 8º da IN/STN/01/97, no valor de R$ 9.946,44;
	d) saldo remanescente na conta específica, no valor de R$ 3,73.
9. 	O Relatório Preliminar da TCE 005/2009 apenas confirma os responsáveis solidários Gileno Damasceno Silva, Luciene dos Santos, Manoel Antônio de Oliveira Neto e o Cecac, bem como os valores já indicados no item anterior (peça 2, p. 45-46) .
10. 	Finalmente, em 24/8/2017, a Comissão Permanente de Tomada de Contas Especial emitiu o Relatório Complementar (peça 2, p. 201-205) , que confirma as conclusões dos relatórios anteriores, com a marcante diferença de incluir entre os responsáveis os dois gestores que sucederam ao Sr. Gileno Damascena Silva (CPF: XXX.988.305-XX) como Coordenadores-Gerais, ou seja, a Sra. Luciene dos Santos (CPF: XXX.543.215-XX) e o Sr. Manoel Antônio de Oliveira Neto (CPF: XXX.953.595-XX) ; e o Centro de Capacitação Canudos - CECAC.
10.1. 	As irregularidades originadoras dos débitos, assim como a data de referência, indicadas anteriormente, foram mantidas. Foi apontado, ainda, que os responsáveis foram devidamente notificados pelos ofícios INCRA/SE/G/A 1211/2010, 1212/2010, 180/2017, 181/2017, 187/2017 e 186/2017 (peça 2, p. 67, 68, 186-187, 188-189, 190-191 e 192-193) , assegurando a possibilidade de ampla defesa.   
11. 	O processo foi encaminhado à Secretaria de Controle Interno da Presidência da República - CISET/PR, em 15/9/2017 (peça 2, p. 208) , que emitiu o Relatório 80/2017 (peça 2, p. 211-213) , considerando adequadas as medidas até então tomadas. Houve a emissão do Certificado de Auditoria (peça 2, p. 214-215) , submetido ao Secretário de Controle Interno (peça 2, p. 216-217) e ao Pronunciamento Ministerial do Ministro de Estado Chefe da Casa Civil (peça 2, p. 222) .
12.	Na instrução inicial (peça 5) , as análises empreendidas pelo Incra/SE foram consideradas superficiais e registrou-se a ausência da prestação de contas, incluindo extratos bancários. Dessa forma, tornou-se necessária a realização de diligência à Superintendência Regional do Incra em Sergipe (SR-23) para que encaminhasse, no prazo de 15 dias:
	a) cópia de todos os documentos que serviram como prestação de contas; 
	b) extratos bancários da conta específica do convênio em que conste todos os créditos alocados por concedente e convenente e respectivos débitos contra a referida conta, desde a data do crédito da primeira ordem bancária transferida pelo Incra (saques em espécie, cheques compensados, transferências eletrônicas e quaisquer outros documentos de débito) ; 
	c) análises empreendidas pelo Incra em fases preliminares e final das referidas prestações de contas; 
	d) outras análises efetivadas pelo Incra que corroboram as conclusões acerca das irregularidades, da quantificação do débito e das atribuições de responsabilidade.
13.	Em resposta, o Incra/SE encaminhou as documentações constantes às peças 10-14.
14.	Na instrução à peça 18, verificou-se a ausência do estatuto ou contrato social do Cecac, bem como documentos comprobatórios das despesas e extratos bancários referentes aos exercícios de 2006 e 2007. Dessa forma, tornou-se necessária a realização de diligências:
	a) à entidade convenente Cecac para que encaminhasse, no prazo de 15 dias, os seguintes documentos acerca do Convênio CV/SE 13.000/2004 (Siafi 513510) : 
	a.1) cópia atualizada do estatuto ou contrato social do Cecac e respectivas alterações posteriores, devidamente registradas no órgão competente; da ata de eleição da atual diretoria; ata de eleição da diretoria, do termo de posse de seus dirigentes e relação dos associados à época da execução do convênio, entre 2004 e 2007;    
	a.2) extratos bancários da conta específica do convênio (BB, agência 1224-6, conta corrente 23.840-6) , em que conste todos os créditos alocados por concedente e convenente e respectivos débitos e documentos comprobatórios contra a referida conta, no período de 1º/1/2006 a 31/1/2007 (saques em espécie, cheques compensados, transferências eletrônicas e quaisquer outros documentos de débito) ; 
	a.3) documentos comprobatórios das despesas realizadas entre janeiro e julho de 2006 (recibos e outros) , incluindo os já apresentados por ocasião da prestação de contas apresentada referente ao período de janeiro a maio de 2006 (R$ 290.846,45) , compreendendo todos os pagamentos efetuados por conta do Convênio CV/SE 13.000/2004 em favor dos profissionais que prestaram os serviços de assessoria técnica, social e ambiental no âmbito do convênio, seja com os recursos federais repassados, seja com recursos próprios;
	b) à Superintendência Regional do Banco do Brasil no Estado de Sergipe, para que encaminhasse, no prazo de 15 dias, acerca do Convênio CV/SE 13.000/2004 (Siafi 513510) , cópias dos extratos bancários da conta específica do convênio (BB, agência 1224-6, conta corrente 23.840-6) , em que conste todos os créditos alocados por concedente e convenente e respectivos débitos e documentos comprobatórios contra a referida conta, no período de 1º/1/2006 a 31/1/2007 (saques em espécie, cheques compensados, transferências eletrônicas e quaisquer outros documentos de débito) . 
15.	Em cumprimento ao pronunciamento da unidade (peça 20) , as diligências foram encaminhadas ao:
15.1	CECAC, por meio do Ofício 1181/2020-TCU/Seproc, de 26/3/2020 (peça 31) , o qual foi devidamente recebido conforme AR (peça 33) , após duas tentativas frustradas (peças 23 e 26; 28 e 36) . Não houve resposta.
15.2	por meio dos Ofícios 7577/2019-TCU/Seproc, de 12/10/2019 (peças 24 e 25) , 11.693/2020-TCU/Seproc, de 26/3/2020 (peças 30 e 34) e 11.694/2020-TCU/Seproc, de 26/3/2020 (peças 29 e 32) . Em resposta, o Banco do Brasil encaminhou as documentações constantes às peças 35 e 37-40.
16.	Na instrução precedente (peça 42) , analisando-se os documentos nos autos, concluiu-se pela necessidade de realização das seguintes citações, por contas das irregularidades abaixo.
16.1.	Irregularidade 1: pagamento em duplicidade da mensalidade acordada no plano de trabalho, referente ao mês de dezembro de 2004, no valor de R$ 97.120,00, sem que a entidade convenente tivesse devolvido ou deduzido de outros valores a que fazia jus, ao longo da execução do Convênio CV/SE 13.000/2004 (Siafi 513510) .
16.1.1	Responsáveis: Centro de Capacitação Canudos - Cecac (CNPJ: 00.336.154/0001-59) , Gileno Damascena Silva (CPF: XXX.988.305-XX) , Luciene dos Santos (CPF: XXX.543.215-XX) e Manoel Antônio de Oliveira Neto (CPF: XXX.953.595-XX) .
16.2		Irregularidade 2: pagamento de despesas sem previsão no plano de trabalho e sem empenho prévio, no âmbito da execução do Convênio CV/SE 13.000/2004 (Siafi 513510) .
16.2.1	Responsáveis: Centro de Capacitação Canudos - Cecac (CNPJ: 00.336.154/0001-59) e Gileno Damascena Silva (CPF: XXX.988.305-XX) .
16.3		Irregularidade 3: não comprovação da boa e regular aplicação dos recursos federais repassados ao Centro de Capacitação Canudos (Cecac) , no exercício de 2006, por meio da ordem bancária 2006OB902894 no valor de R$ 290.846,45, de 27/12/2006, no âmbito do Convênio CV/SE 13.000/2004 (Siafi 513510) , uma vez que não resta comprovado o nexo causal entre a execução financeira da despesa e a execução do objeto conveniado.
16.3.1	Responsáveis: Centro de Capacitação Canudos - Cecac (CNPJ: 00.336.154/0001-59) , Manoel Antônio de Oliveira Neto (CPF: XXX.953.595-XX) e Carlos Antônio de Siqueira Fontenele (CPF: XXX.276.611-XX) .
17.	Em cumprimento ao pronunciamento do titular desta unidade técnica (peça 44) , foram efetuadas as citações dos responsáveis, nos moldes adiante:
17.1	Gileno Damascena Silva - promovida a citação do responsável, conforme delineado adiante:
	Comunicação: Ofício-TCU/Seproc 38.850/2020 (peça 53) 
Data da Expedição: 13/8/2020
Data da Ciência: 09/09/2020 (peça 67) 
Observação: Foi encaminhado posteriormente os Ofícios-TCU/Seproc 55.404/2020 (peças 88 e 89) e 55.405/2020 (peças 87 e 90) , de 30/10/2020, para o endereço do responsável constante em procuração (peças 63 e 77) , devolvido para o remetente. O responsável solicitou prorrogação de prazo em 1º/9/2020 (peça 67) , deferida (peça 69) 
Fim do prazo para a defesa: 9/10/2020
Alegações de defesa: apresentadas em 8/10/2020 (peça 78) e reiterada em 12/1/2021 (peça 93) 
	
17.2	Luciene dos Santos - promovida a citação da responsável, conforme delineado adiante:
	Comunicação: Ofício-TCU/Seproc 38.849/2020 (peça 52) 
Data da Expedição: 13/8/2020
Data da Ciência: 20/08/2020 (peça 57) 
Nome do recebedor: João de Souza
Observação: A responsável solicitou prorrogação de prazo em 1º/9/2020 (peça 67) , deferida (peça 68) 
Fim do prazo para a defesa: 22/9/2020
Alegações de defesa: apresentadas em 22/9/2020 (peça 72) 
	
17.3	Manoel Antônio de Oliveira Neto - promovida a citação do responsável, conforme delineado adiante:
	Comunicação: Ofício-TCU/Seproc 38.847/2020 (peça 53) 
Data da Expedição: 13/8/2020
Data da Ciência: 20/08/2020 (peça 58) 
Nome do recebedor: João de Souza
Observação: O responsável solicitou prorrogação de prazo em 1º/9/2020 (peça 67) , deferida (peça 70) 
Fim do prazo para a defesa: 22/9/2020
Alegações de defesa: apresentadas em 22/9/2020 (peça 73) 
	
17.4	Centro de Capacitação Canudos (Cecac) - promovida a citação do responsável, conforme delineado adiante:
	Comunicação: Ofício-TCU/Seproc 38.851/2020 (peça 54) 
Data da Expedição: 13/8/2020
Data da Ciência: 24/08/2020 (peça 61) 
Nome do recebedor: Márcio Santos Aleno
Observação: O responsável solicitou prorrogação de prazo em 1º/9/2020 (peça 67) , deferida (peça 71) 
Fim do prazo para a defesa: 23/9/2020
Alegações de defesa: apresentadas em 22/9/2020 (peça 74) 
	
17.5	Carlos Antônio de Siqueira Fontenele - promovida a citação do responsável, conforme delineado adiante:
	Comunicação: Ofício-TCU/Seproc 38.848/2020 (peça 51) 
Data da Expedição: 13/8/2020
Data da Ciência: 19/08/2020 (peça 56) 
Nome do recebedor: Ana Consuelo
Observação: O responsável solicitou prorrogação de prazo em 17/8/2020 (peça 59) , deferida (peça 60) 
Fim do prazo para a defesa: 02/11/2020
Alegações de defesa: apresentadas em 14/10/2020 (peças 82-86) 
	
18.	Conforme Despachos de Conclusão das Comunicações Processuais (peça 94) , as providências inerentes às citações teriam sido concluídas. 
19.	Portanto, transcorrido o prazo regimental, os responsáveis Centro de Capacitação Canudos - Cecac, Gileno Damascena Silva, Luciene dos Santos, Manoel Antônio de Oliveira Neto e Carlos Antônio de Siqueira Fontenele encaminharam suas alegações de defesa. 
ANÁLISE DOS PRESSUPOSTOS DE PROCEDIBILIDADE DA IN/TCU 71/2012
20.	Verifica-se que não houve o transcurso de mais de dez anos desde o fato gerador sem que tenha havido a notificação do responsável pela autoridade administrativa federal competente (art. 6º, inciso II, c/c art. 19 da IN/TCU 71/2012, modificada pela IN/TCU 76/2016) , uma vez que os recursos foram transferidos entre 14/2/2004 e 27/12/2006 (peça 10, p. 2, 6 e 46; peça 13, p. 208) e o Sr. Gileno Damascena Silva e o convenente Cecac foram notificados sobre as irregularidades pela autoridade administrativa competente em 30/7/2010 e 2/8/2010, respectivamente, por meio do  Ofício/INCRA 1211/2010 (peça 2, p. 67-68) .
21.	Verifica-se que o valor atualizado do débito apurado (sem juros) em 1º/1/2017 é de R$ 388.340,76, portanto, superior a R$ 100.000,00, na forma estabelecida conforme os arts. 6º, inciso I, e 19 da IN/TCU 71/2012, modificada pela IN/TCU 76/2016)	.
22.	A tomada de contas especial está, assim, devidamente constituída e em condição de ser instruída.
EXAME TÉCNICO
Análise efetuada pelo órgão concedente
23. 	Para melhor compreensão das conclusões consignadas no Relatório de Tomada de Contas Especial Complementar 05/2009 (peça 2, p. 201-205) , de 24/8/2017, que corroboram os débitos apurados no Parecer Financeiro 082/2008, de 14/10/2008 (peça 13, p. 228-235) , transcritos na sequência, é oportuno relatar os achados encontrados em pareceres e relatórios anteriores e que detalham os débitos e fundamentaram as conclusões:
	a) não comprovação do valor correspondente à quantia devida pela convenente e reduzida do valor bruto reconhecido como indenização pelos serviços prestados e não apresentação dos comprovantes de despesas, no valor de R$ 189.633,55;
	b) despesas incorridas a maior frente às despesas reconhecidas relativas aos encargos sociais - INSS Patronal, no valor de R$ 12.000,00;
	c) recolhimento fora do prazo, proveniente de multas e juros, ante o estabelecido no Inciso VII, artigo 8º, da IN/STN/01/97, no valor de R$ 9.946,44;
	d) saldo remanescente na conta específica, no valor de R$ 3,73.
24.	A Informação 27/2005, de 18/11/2005, da Auditoria Interna do Incra (peça 10, p. 9-19) , que apontou as seguintes impropriedade e/ou irregularidades nas 4 fases do convênio:
	a) na fase da proposição, destacou:
	a.1) a ausência de indicativo de que a entidade Cecac tenha se credenciado junto ao Incra para prestar serviços de assistência técnica, conforme estabelece a NE/Nº 02, de 6/11/2000, e subitem 3.2.1 do Manual Operacional de ATES; e tenha sido selecionada com observância dos critérios estabelecidos no subitem 5.2.2 do referido manual;
	a.2) que o estatuto social da Cecac não contempla a disponibilidade de condições (capacidade técnica, operacional e financeira) e as atribuições regimentais ou estatutárias para executar as atividades propostas no convênio e a consecução do seu objeto, conforme dispõe o § 2º, art. 1º, da IN/STN 01/97;
	a.3) o plano de trabalho somente foi apresentado e aprovado quando da assinatura do termo do convênio, quando assim deveria ter sido feito em momento anterior, conforme art. 2º da IN/STN 01/97;
	a.4) a ausência de projeto básico, pois somente foi juntada uma cópia do manual de operações elaborado pelo Incra, sem o nível de detalhamento, portanto, exigido no inciso IX, letras "a" a "f", art. 6º, da Lei 8.666/1993 e art. 2º da IN/STN 01/97; e que gerou um Termo de Aprovação viciado;
	a.5) a ausência nos autos do Balanço Patrimonial e Demonstrações Contábeis do último exercício social, conforme exigência contida no art. 31 da Lei 8.666/1993;
	a.6) quanto aos pareceres técnicos, conclui que a informação produzida pelo Assegurador do Programa de ATES, corroborada pelo Chefe da Divisão Técnica, foi omissa e evasiva, pois não apreciou o mérito da proposta apresentada, quanto ao custo mensal de R$ 97.120,00; quanto ao custo total de R$ 3.691.600,00, quando o custo total dos 37 meses previstos deveria ser de 3.594.800,00; quanto à contrapartida de R$ 260,00 para cada exercício; quanto ao equívoco de ratificar R$ 194.240,00 para os meses de novembro e dezembro de 2004, haja vista que sua informação está datada de 26/11/2004 e a da Divisão de Suporte Operacional, ao solicitar autorização para empenhar aquele valor, está datada de 3/12/2004; bem como não levantaram a questão da obrigatoriedade do Cecac de apresentar a comprovação da Regularidade dos profissionais junto aos seus respectivos conselhos;
	a.7) a submissão do processo à setorial contábil somente por ocasião da autorização para emissão da nota de empenho, quando era imprescindível uma avaliação dessa setorial anterior quanto aos dados contábeis do plano de trabalho, ao balanço patrimonial e às demonstrações contábeis; 
	a.8) a não observância do atendimento das sugestões dos §§ 5º e 6º da Informação/Incra/SR-23/J/nº 0143/2004, expedida pela Assessoria Jurídica do Incra/SE;
		b) na fase da celebração, constatou:
	b.1) a formalização do termo de convênio em 6/12/2004, apesar das inconsistências apontadas;
	b.2) a incorreção do valor de R$ 194.240,00, pois, considerando que a vigência do convênio iniciou em 6/12/2004, deveria ter sido previsto apenas o valor de R$ 80.933,50, suficiente para custear as despesas dos 25 dias de dezembro, proporcionais ao valor mensal de R$ 97.120,00;
	b.3) consta a identificação da conta específica no termo de convênio assinado em 6/12/2004, entretanto, só posteriormente, em 10/12/2004, o Ordenador de Despesa do Incra solicitou a abertura e a conta foi aberta em 13/12/2004;
	b.4) no plano de trabalho, não há a descrição dos serviços a serem executados e nem as correspondentes metas, bem como foi inserido o valor mensal incorreto de R$ 194.200,00;
	b.5) o primeiro termo aditivo, com o objetivo de alocar recursos referentes à segunda parcela, continha período de execução errado e permitiu a transferência de R$ 582.720,00 em 22/4/2005, de acordo com o cronograma de desembolso, mas antes da apresentação da prestação de contas referente à primeira parcela, como exigia a cláusula sexta do termo de convênio;
	b.6) que, não obstante a Informação/PGF/INCRA-SE 0132/2005, apontando deficiências na instrução do processo relacionadas à ausência de documentações de obrigação da convenente e de informações precisas e consistentes por parte do Assegurador do programa, o segundo termo aditivo foi assinado em 1º/11/2005;
	c) na fase da execução, registrou:
	c.1) a liberação de R$ 194.240,00, por meio da ordem bancária 2004OB901866, quando o correto seria R$ 80.933,50, como já anteriormente relatado;
	c.2) autorização de liberação em 17/12/2004, com 12 dias de vigência do convênio, do valor mensal de R$ 97.120,00, o que caracteriza pagamento antecipado, em afronta ao art. 60 da Lei 4.320/1964 e art. 38 do Decreto 93.872/1986;
	c.3) autorização indevida da liberação da 2ª parcela mensal de R$ 97.120,00, em 25/7/2005, pois tratou-se de um erro que não podia sequer ser compensado;
	d) na fase da prestação de contas, alertou quanto à necessidade de emissão de parecer técnico antes da análise contábil.
24.1	Ao final, o Informante sugeriu, além da máxima urgência na análise da prestação de contas:
	a) submeter o processo ao crivo do Comitê de Decisão Regional - CDR e da Procuradoria Federal Especializada da Regional, para que, diante dos vícios apontados, avaliassem a possibilidade de continuar ou não com a execução do convênio;
	b) a apuração da responsabilidade administrativa de quem deu causa à celebração do convênio em apreço;
	c) notificar a convenente para recolher o valor de R$ 113.306,50, atualizado, correspondente à parcela transferida indevidamente em dezembro de 2004 (R$ 97.120,00) e à diferença da proporcionalidade dos 25 dias do mesmo mês (R$ 16.186,50) .
25.	O Relatório, de 24/2/2006 (peça 10, p. 197-205 ou peça 13, p. 146-154) , expedido por técnico da Divisão de Suporte Administrativo do Incra/SE, referente à prestação de contas da primeira parcela no valor de R$ 194.200,00, consignou as seguintes ocorrências;
	a) relação de pagamentos com preenchimento incorreto, sem o lançamento dos dados referentes à natureza de despesas e aos cheques ou OB'	s utilizados para pagamentos dos credores (peça 10, p. 206-207) ;
	b) não aplicação imediata dos recursos transferidos no mercado financeiro, desconsiderada ante o pequeno intervalo de tempo sem aplicação;
	c) pagamento antecipado de todos os prestadores de serviços pessoa física e aos locadores de veículos e imóveis, em 21/12/2004, no valor total de R$ 64.400,00;
	d) pagamento indevido de despesas com locação de motocicletas junto a pessoas físicas, no montante de R$ 5.250,00, em 26/1/2005, para serem usados pelos técnicos, que foram contratados como autônomos;
	e) prestadores de serviços técnicos e locadores que também eram associados da entidade convenente, o que afrontaria o disposto no art. 33 do Estatuto Social daquela entidade;
	f) pagamento indevido de despesas com locação de motocicletas junto à empresa Regia Lilian Brilhante de Araújo ME, em 26/1/2005, no valor de R$ 7.800,00, mediante nota fiscal 27;
	g) ausência de procedimento licitatório, para despesas realizadas entre 6/12/2004 e 26/1/2005, para locação de veículos (R$ 15.600,00) , serviços de informática (R$ 3.600,00) , combustível (R$ 15.829,00) , material de consumo (R$ 14.029,82) ;
	h) ausência de parecer técnico;
	i) corrobora o pagamento indevido de R$ 113.306,50, apontado pela Auditoria Interna do Incra e relatado no item anterior desta instrução.
25.1	Ao final, referido Relatório conclui que todas as despesas se encontravam eivadas de vício, com exceção da CPMF, no valor de R$ 369,05, e sugere o recolhimento do valor transferido à convenente aos cofres da União.
26.	De forma diversa, a Nota Técnica, de 25/7/2006 (peça 10, p. 209-218 ou 238-247) , emitida pela Diretoria de Desenvolvimento de Projetos de Assentamento - DD, referente à prestação de contas da primeira parcela no valor de R$ 194.200,00, posicionou-se pela aprovação da prestação de contas, pois as correções e impropriedades apontadas pela Procuradoria Federal, pela Auditoria Interna e constantes do Relatório da Contabilidade teriam sido atendidas, justificadas ou complementadas, com as seguintes ressalvas:
	a) corrigir no Siafi a divergência, entre o registro e o convênio, do número de famílias e projetos de assentamento;
	b) complementar o projeto básico quanto ao detalhamento dos serviços, à memória de cálculo e à assinatura;
	c) corrigir o prazo de vigência do convênio no despacho de aprovação do projeto básico;
	d) elaborar termo aditivo para alocação dos recursos do exercício de 2006;
	e) recolher os valores da contrapartida referentes aos exercícios de 2004 e 2005;
	f) deduzir o valor do saldo de R$ 97.120,00, correspondente à primeira parcela, da próxima parcela a ser liberada.
26.1	Ao final, a Nota Técnica conclui pela aprovação com ressalvas da prestação de contas e sugere a rescisão do Convênio, sem prejuízo de se reconhecer as despesas realizadas, ainda no exercício de 2006, referentes aos serviços prestados até julho de 2006. 
27.	O Parecer contábil, de 26/10/2006 (peça 13, p. 155-160 ou 165-170) , referente à prestação de contas da aplicação dos recursos no exercício de 2005, que corresponde às segunda e terceira parcelas liberadas, no montante de R$ 1.165.440,00, consignou as seguintes irregularidades/impropriedades:
	a) não houve a dedução do valor de R$ 97.120,00, correspondente ao erro ocorrido no mês de dezembro de 2004, por ocasião da liberação da segunda parcela;
	b) quanto à segunda parcela, no valor de R$ 582.720,00, liberada em 22/4/2005, registrou que havia um saldo de R$ 96.750,95 proveniente da primeira parcela, mais a contrapartida de R$ 1.887,88 e rendimentos de aplicação financeira de R$ 1.488.87, e consignou as seguintes ocorrências:
	b.1) despesas pagas a VIP Informática e Serviços Ltda, em 26/1/2005, antes da celebração do termo aditivo, que só ocorreu em 7/4/2005, configurando pagamento antecipado;
	b.2) apresentação da prestação de contas em 24/2/2006, quando deveria apresentar até 31/1/2006;
	b.3) recibo de pagamento de autônomo sem a identificação do convênio;
	b.4) pagamento de serviços de autônomos sem as devidas retenções (IRRF, INSS e ISS) ;
	b.5) informação nos recibos de que se referem a contrato firmado em 1/12/2004, quando o convênio foi firmado em 6/12/2004;
	b.6) recibos do mês de fevereiro sem identificação dos beneficiários;
	b.7) recibos do mês de março sem identificação do beneficiário;
	b.8) vários recibos de pagamento de aluguel de imóveis e locação de motocicletas e veículos, sem procedimento licitatório, o que afronta à norma legal e demonstra a falta de capacidade técnica e operacional do convenente para executar o objeto pactuado;
	b.9) contratação de técnicos autônomos sem o procedimento licitatório;
	b.10) pagamento de combustível sem procedimento licitatório;
	b.11) recibos sem CPF dos beneficiários;
	b.12) contratação da empresa Regia Lilian Brilhante de Araújo, para locação de veículos populares durante seis meses, sem procedimento licitatório;
	b.13) recibos pagos em duplicidade;
		b.14) o Incra repassou R$ 363.600,00 na rubrica 335036, para pagamento de serviços de pessoa física, no entanto o Cecac pagou R$ 403.200,00 pelos serviços prestados por profissionais autônomos;
	b.15) o Incra repassou R$ 58.800,00 na rubrica 339039, para pagamento de serviços de terceiros pessoa jurídica, no entanto o Cecac pagou R$ 117.056,98 nesta rubrica;
	b.16) na relação de pagamentos existem pagamentos de locação de motocicletas e de imóveis, no mesmo dia, para diversos beneficiários com o mesmo CPF.
	c) com relação à terceira parcela, no valor de R$ 582.720,00, liberada em 21/11/2005, registrou que havia um saldo de R$ 85,04 proveniente da segunda parcela, mais os rendimentos de aplicação financeira de R$ 193,05, bem como um saldo final de R$ 95.800,09; e consignou as seguintes ocorrências:
	c.1) falta a relação dos valores da retenção de 20% do empregador e de 10% dos empregados pagos;
	c.2) pagamentos com capacitação no valor de R$ 9.600,00;
	c.3) pagamento de R$ 9.000,00 à empresa VIP Informática e Serviços Ltda, sem licitação;
	c.4) pagamento de R$ 39.000,00 à empresa Fire 1000 Locadora de Veículos, sem licitação;
	c.5) pagamento de R$ 28.263,40 ao Auto Posto Caminhoneiro Ltda., sem licitação;
	c.6) continuidade de pagamentos a autônomos associados ao convenente;
	c.7) pagamento em duplicidade ao Sr. José Antônio dos Santos Neto;
	c.8) ausência de todos os extratos bancários e da conciliação bancária, da relação dos técnicos contratados e dos sócios da entidade conveniada;
27.1	Conclui o Parecer que o Incra/SE deveria oficiar ao convenente para recolher os valores pagos indevidamente e justificar as impropriedades, solicita ao Assegurador do Convênio manifestação sobre o atingimento ou não dos objetivos propostos relacionados aos recursos repassados, antes da instauração da tomada de contas especial.
28.	Já o Parecer contábil, de 3/11/2006 (peça 13, p. 171-173) , versando sobre as três parcelas liberadas em 2004 e 2005, registra o recolhimento pelo concedente do valor de R$ 16.186,50, referente aos 5 dias proporcionais repassados indevidamente quanto ao mês de dezembro de 2004, ao mesmo tempo que informa que o valor devido de R$ 97.120,00, referente à parcela transferida em duplicidade em dezembro de 2004, deveria ser atualizado monetariamente.
28.1	Referido Parecer também registrou os pagamentos indevidos, no exercício de 2005, ao Sr. Reginaldo Almeida de Jesus, no valor mensal de R$ 1.200,00, durante os doze meses; e a Sra. Acácia Maria Feitosa Daniel, no valor mensal de R$ 2.000,00, de agosto a setembro de 2005, pois eles são membros da associação, o que afrontaria o art. 33 do Capítulo V do estatuto da entidade.
28.2	Consignou, ainda, o entendimento de que, por não constar do plano de trabalho e não haver empenho contemplando a natureza de despesa 335033, a despesa nesta rubrica, no montante de R$ 20.850,00, apresenta-se como sendo despesas sem prévio empenho.
28.3	Ao final, sugere o julgamento pela irregularidade das contas, notificação do convenente quanto às irregularidades e para ressarcir os valores, bem como a avaliação da possibilidade de rescisão e a indispensável apuração de responsabilidade administrativa de quem deu causa à celebração do convênio em tela.
29.	O Parecer contábil, de 19/12/2006 (peça 13, p. 181-185) , versando sobre o reconhecimento de despesas pelo Incra/SE, referente aos pagamentos dos honorários dos técnicos no período de janeiro a julho de 2006, antes da transferência dos recursos federais para o convenente, preliminarmente defende a impossibilidade de formalização do terceiro termo aditivo para alocar os recursos, pois o convênio fora rescindido em julho de 2006.
29.1	Em seguida, aduz que não haveria como reconhecer as despesas pelas ações executadas, pois não havia nos autos os documentos que comprovassem as despesas realizadas em prol do objeto do convênio.
29.2	Presumindo que o débito em favor do convenente existe, informa que o valor devido seria obtido pela diferença entre o dano apurado pela memória de cálculo, de R$ 480.480,00, e o valor glosado pelo Incra de R$ 154.147,19, o que resultaria no valor de R$ 326.332,81.
29.3	Sugeriu, ao final, que fosse instaurada a tomada de contas especial, em razão da rescisão do convênio e depois que se fizesse o reconhecimento das despesas realizadas no período de janeiro a julho de 2006, em processo administrativo específico.
29.4	Segundo o demonstrativo de débito (peça 13, p. 186-192) , a glosa no montante histórico de R$ 142.370,00, e atualizado até 31/12/2006 de R$ 154.147,19, era composta das seguintes dívidas:
	Valor (R$) 
	Data
	Irregularidade

	97.120,00
	16/12/2004
	Parcela transferida em duplicidade em dezembro de 2004

	7.800,00
	20/12/2004
	Pagamento indevido de despesas com locação de motocicletas junto à empresa Regia Lilian Brilhante de Araújo ME, em 20/12/2004, no valor de R$ 7.800,00, mediante nota fiscal 26, sem previsão no plano de trabalho e sem empenho prévio

	5.250,00
	21/12/2004
	Pagamento indevido de despesas com locação de motocicletas junto a pessoas físicas, no montante de R$ 5.250,00, em 26/1/2005, para serem usados pelos técnicos, que foram contratados como autônomos, sem previsão no plano de trabalho e sem empenho prévio

	9.000,00
	26/1/2005
	Pagamento indevido de despesas com locação de motocicletas junto à empresa Regia Lilian Brilhante de Araújo ME, em 26/1/2005, no valor de R$ 7.800,00, mediante nota fiscal 27, sem previsão no plano de trabalho e sem empenho prévio.
Pagamento ao Sr. Reginaldo Almeida de Jesus, no valor de R$ 1.200,00, associado do CEAC, por serviços técnicos prestados como autônomo

	1.200,00
	26/2/2005
	Pagamentos ao Sr. Reginaldo Almeida de Jesus, no valor mensal de R$ 1.200,00, membro associado do Cecac, por serviços técnicos prestados como autônomo

	1.200,00
	26/3/2005
	
	1.200,00
	26/4/2005
	
	1.200,00
	26/5/2005
	
	1.200,00
	26/6/2005
	
	1.200,00
	26/7/2005
	
	3.200,00
	26/8/2005
	Pagamentos ao Sr. Reginaldo Almeida de Jesus, no valor mensal de R$ 1.200,00; e a Sra. Acácia Maria Feitosa Daniel, membros associados do Cecac, por serviços técnicos prestados como autônomo

	3.200,00
	26/9/2005
	
	3.200,00
	26/10/2005
	
	3.200,00
	26/11/2005
	
	3.200,00
	26/12/2005
	
	142.370,00
		
30.	Por último, o Parecer Financeiro 082/2008, de 14/10/2008 (peça 13, p. 228-235) , referente à prestação de contas apresentada em 25/4/2007, da quarta parcela dos recursos liberada em 2006, no valor de R$ 290.846,45, consignou as seguintes irregularidades/impropriedades:
	a) ausência do plano de trabalho referente ao terceiro termo aditivo celebrado;
	b) apresentação do relatório de execução físico-financeira e demonstrativo da execução da receita e despesa preenchidos incorretamente, "pois trata de valores a serem indenizados, demonstrando inconsistências nos valores expressos frente aos efetivamente reconhecidos";
	c) não evidência do devido nexo de causalidade entre os recursos repassados e as despesas indicadas na relação de pagamentos, em decorrência de os valores pagos terem sido posteriormente indenizados, mas que se faz necessária a apresentação dos extratos da conta específica no período de janeiro a maio de 2006, para examinar tal nexo;
	d) corrobora a glosa do valor histórico de R$ 142.370,00, tratado no item anterior desta instrução, que atualizado chegou ao montante de R$ 189.633,55;
	e) despesas incorridas a maior em R$ 12.000,00, sendo R$ 10.000,00 referente à contratação no período de janeiro a maio/2006 de um profissional de Nível Superior, e R$ 2.000,00 relativo aos encargos sociais INSS Patronal, reflexo pela contratação, cabendo devolução dos recursos repassados;
	f) pagamento de multas e juros, no valor total de R$ 9.946,44, em razão do recolhimento fora do prazo da contribuição previdenciária, ocorrido em 15/1/2007, tanto da parte patronal quanto da parte retida pelos serviços prestados nos meses de janeiro a março de 2006;
	g) existência de potenciais associados no rol de pagamentos de serviços prestados no período de janeiro a maio de 2006, em afronta ao art. 33 do estatuto social do convenente.
30.1	 Com relação ao valor que a convenente fez jus ao período de serviços prestados entre janeiro e julho de 2006, o Parecer assim consignou os valores, cujas memórias de cálculo estão expressas no detalhamento constante da peça 13, p. 193:
	a) valor devido à convenente de R$ 679.907,83, sendo R$ 480.480,00 referente aos pagamentos de profissionais de nível superior (R$ 140.000,00) , de nível médio (R$ 260.400,00) e respectivos encargos sociais (R$ 80.080,00) ; e R$ 199.427,83 referentes aos outros serviços prestados de locação de veículos, motos e imóveis, manutenção de equipamentos de informática, capacitação e material de expediente;
	b) considerando, entretanto, que não foram comprovadas documentalmente as despesas referentes aos outros serviços prestados, ela não foi reconhecida e deduziu-se o respectivo valor de R$ 199.427,83 do montante devido, remanescendo a dívida apenas quantos aos pagamentos de profissionais, no valor de R$ 480.480,00;
	c) desse montante devido, foi ainda deduzido o valor glosado histórico de R$ 142.370,00, já detalhado no item 29.4 desta instrução, que atualizado correspondia ao montante de R$ 189.633,55, remanescendo uma dívida com o convenente no valor de R$ 290.846,45, que foi justamente o valor pago mediante a ordem bancária 2006OB902894, de 27/12/2006 (peça 13, p. 208) .
30.2	Mais adiante, referido Parecer consignou que a aceitação do cumprimento da meta física se deu em decorrência do Assegurador do convênio, Sr. Domingos Sávio de Oliveira, ter afirmado a pertinência dos valores então indenizados em favor da convenente, "em virtude dos serviços prestados sem interrupção".
30.3	Ao final do Parecer, foi proposto que o Incra/SE notificasse o convenente para apresentar:
	a) os extratos da conta específica no período de janeiro a maio de 2006, com o objetivo de comprovar o nexo de causalidade entre os recursos repassados e as despesas indicadas na relação de pagamentos, sob pena da quarta parcela ter que ser restituída; 
	b) a relação de associados do convenente;
	c) comprovação da restituição do valor de R$ 189.633,55, a preços de 31/12/2006, referente à glosa de despesas não reconhecidas, atualizado monetariamente e acrescido de juros desde a data do recebimento da 4ª parcela;
	d) devolução dos valores atualizados com juros de mora de R$ 12.000,00, referente às despesas incorridas a maior; de R$ 3,73, referente ao saldo remanescente na conta específica; e de R$ 9.946,44, em razão das multas e juros cobrados ante o recolhimento de contribuições previdenciárias fora do prazo. 
30.4	Conforme Ofício/INCRA 2096/2008, de 27/11/2008 (peça 13, p. 236) , o Sr. Gileno Damascena Silva foi informado que no prazo de cinco dias do recebimento daquele expediente ocorreria a instauração da tomada de contas especial, pois o convenente já fora notificado por meio dos Ofícios/INCRA 1816/2008 e 1943/2008, para sanear as impropriedades relatadas, sem sucesso, pois se manteve inerte e omisso.	
31.	O Relatório Preliminar da Tomada de Contas Especial 005/2009, de 9/4/2010 (peça 2, p. 45-46) ; o Relatório da Tomada de Contas Especial 05/2009, de 22/12/2010 (peça 2, p. 80-87) ; o Relatório de Tomada de Contas Especial Complementar 05/2009, de 24/8/2017 (peça 2, p. 201-205) , com exceção de ajustes quanto aos responsáveis, somente corroboraram as irregularidades e os débitos do Parecer Financeiro 082/2008, de 14/10/2008, tal como detalhado no item 23 desta instrução. Às mesmas conclusões chegaram o controle interno (peça 2, p. 201-205, 211-212, 214-217) e o Ministro de Estado Chefe da Casa Civil (peça 2, p. 222) .    
Das infrações à norma legal e regulamentar
32.	Preliminarmente, com relação às irregularidades apontadas nos pareceres, que teriam ocorrido nas diversas fases do convênio, caracterizadas como infrações à norma legal, tais como a ausência de capacidade técnica, operacional e financeira do convenente; ausência de projeto básico; não apresentação de balanços patrimoniais e demonstrações contábeis do convenente; pareceres técnicos inconsistentes; previsão e liberação de recursos excessivos no exercício de 2004; pagamentos antecipados; e ausência de procedimentos licitatórios; ou pagamentos irregulares não associados à ocorrência de débito, detalhadas no item 27 desta instrução, que teriam ocorrido entre dezembro de 2004 e dezembro de 2005, vale ressaltar que a pretensão punitiva do TCU, conforme Acórdão 1441/2016-TCU-Plenário, que uniformizou a jurisprudência acerca dessa questão, subordina-se ao prazo geral de prescrição indicado no art. 205 do Código Civil, que é de 10 anos, contado da data de ocorrência da irregularidade sancionada, nos termos do art. 189 do Código Civil, sendo este prazo interrompido pelo ato que ordenar a citação, a audiência ou a oitiva do responsável. No caso em exame, ocorreu a prescrição, uma vez que as irregularidades ocorreram entre dezembro de 2004 e dezembro de 2005 e o ato de ordenação da citação ocorreu em 21/7/2020 (peça 44) . Portanto, deixa-se de apurar essas questões.
Das três primeiras parcelas dos recursos 
33.	Da 1ª parcela no valor de R$ 194.240,00 creditada em 16/12/2004, os pareceres do tomador de contas e a análise efetuada pelo controle interno e o parecer do ministério repassador são unânimes em constatar que, como o convênio foi celebrado em 6/12/2004 e o valor mensal da prestação de serviços pela Convenente era de R$ 97.120,00, era devido apenas o valor de R$ 80.933,50, proporcional aos 25 dias correspondentes ao mês de dezembro. Considerando que o convenente recolheu a diferença de R$ 16.186,50 (v. item 26) , configurando-se a outra parcela no mesmo valor de R$ 97.120,00 como pagamento em duplicidade, que não foi devolvido ou deduzido ao longo da execução do ajuste e deve compor o débito da presente TCE.
33.1	Também foram impugnados pagamentos indevidos de despesas com locação de motocicletas, nos valores de R$ 7.800,00 (20/12/2004) e R$ 5.250,00 (21/12/2004) , pois sem previsão no plano de trabalho e sem empenho prévio.
34.	Da 2ª e 3ª parcelas liberadas em 2005, no valor total de R$ 1.165.440,00, os pareceres do tomador de contas e a análise efetuada pelo controle interno e o parecer do ministério repassador são consonantes em considerar irregulares pagamentos indevidos de despesas com locação de motocicletas, no valor de R$ 7.800,00 (26/1/2005) , pois sem previsão no plano de trabalho e sem empenho prévio; e os pagamentos efetuados aos membros associados da entidade convenente, Sr. Reginaldo Almeida de Jesus (R$ 13.200,00) e Sra. Acácia Maria Feitosa Daniel (R$ 10.000,00) , por serviços técnicos prestados como autônomos.
35.	Os pagamentos efetuados entre janeiro e dezembro de 2005 ao Sr. Reginaldo Almeida de Jesus (técnico agropecuário) e a Sra. Acácia Maria Feitosa Daniel (pedagoga) , membros associados do Cecac, no valor total de R$ 24.400,00, por serviços técnicos prestados como autônomos, conquanto tenha afrontado o art. 33 do estatuto social do convenente, não constituíram infração à norma legal ou regulamentar.
35.1	A vedação expressa no art. 8º, inciso I, da IN/STN 01/1997, refere-se à "realização de despesas a título de taxa de administração, de gerência ou similar". Assim, somente se os beneficiados fossem dirigentes e por esta condição recebessem os recursos, ou se os beneficiários recebessem os recursos em contrapartida aos serviços de administração ou gerência, é que os pagamentos seriam irregulares.
36.	Concorda-se com as demais análises efetuadas pelo tomador de contas, totalizando um débito histórico no valor de R$ 117.970,00, conforme detalhamento já feito no item 29.4 desta instrução.
Das alegações de defesa
37.	Passa-se a seguir a descrever as irregularidades, argumentos apresentados nas alegações de defesa dos responsáveis e suas respectivas análises.
38.	Irregularidade 1: pagamento em duplicidade da mensalidade acordada no plano de trabalho, referente ao mês de dezembro de 2004, no valor de R$ 97.120,00, sem que a entidade convenente tivesse devolvido ou deduzido de outros valores a que fazia jus, ao longo da execução do Convênio CV/SE 13.000/2004 (Siafi 513510) .
38.1	Fundamentação para o encaminhamento: 
38.1.1	Considerando que a entidade convenente não procedeu à devolução do valor recebido em duplicidade, depreende-se que houve a aplicação destes recursos federais em finalidade diversa daquela previamente pactuada, sem autorização prévia do órgão repassador.
38.1.2	Considerando que as despesas irregulares foram provavelmente realizadas em benefício da entidade convenente, porém, em finalidade diversa da inicialmente pactuada, cabe à convenente a obrigação de recompor, com recursos próprios, os valores gastos indevidamente, atualizados monetariamente, ao órgão ou entidade repassadora dos recursos.
38.2	Evidências da irregularidade: termo de convênio (peça 2, p. 130-138) ; Informação 27/2005 da Auditoria Interna do Incra (peça 10, p. 9-19) ; Relatório de 24/2/2006 expedido pela Divisão de Suporte Administrativo do Incra/SE (peça 10, p. 197-205 ou peça 13, p. 146-154) ; Parecer contábil de 26/10/2006 (peça 13, p. 155-160 ou 165-170) ; Parecer contábil de 3/11/2006 (peça 13, p. 171-173) ; Parecer Financeiro 082/2008, de 14/10/2008 (peça 13, p. 228-235) ; Relatório de Tomada de Contas Especial Complementar 05/2009 (peça 2, p. 201-205) ; .
38.3	Normas infringidas: art. 37, caput, c/c o art. 70, parágrafo único, da Constituição da República Federativa do Brasil; art. 93 do Decreto-lei 200/1967; art. 66 do Decreto 93.872/1986; art. 8º, inciso IV, da IN/STN 01/1997; cláusula terceira, item II, alínea "a" do termo de convênio.
38.4	Débito relacionado aos responsáveis Centro de Capacitação Canudos - Cecac (CNPJ: 00.336.154/0001-59) , Gileno Damascena Silva (CPF: XXX.988.305-XX) , Luciene dos Santos (CPF: XXX.543.215-XX) e Manoel Antônio de Oliveira Neto (CPF: XXX.953.595-XX) :
	Data de ocorrência
	Valor histórico (R$) 

	16/12/2004
	97.120,00

		Valor atualizado do débito (sem juros) em 17/7/2020: R$ 217.490,53
	Cofre credor: Incra.
38.5	Responsáveis: Gileno Damascena Silva (CPF: XXX.988.305-XX) , Luciene dos Santos (CPF: XXX.543.215-XX) e Manoel Antônio de Oliveira Neto (CPF: XXX.953.595-XX) .
	Conduta: abster-se de devolver ou de deduzir dos créditos a que fazia jus o Cecac os recursos federais recebidos em duplicidade em dezembro de 2004, e aplicar estes recursos em finalidade diversa daquela previamente pactuada no âmbito do objeto do Convênio CV/SE 13.000/2004, sem autorização prévia do órgão repassador.
	Nexo de causalidade: a não devolução ou dedução dos recursos recebidos em duplicidade em dezembro de 2004 permitiu a realização de despesas em finalidade diversa da pactuada no plano de trabalho do Convênio CV/SE 13.000/2004, resultou em presunção de dano ao erário.
	Culpabilidade: não há excludentes de ilicitude, de culpabilidade e de punibilidade; é razoável supor que o responsável tinha consciência da ilicitude de sua conduta; era exigível conduta diversa da praticada, qual seja, devolver ou deduzir dos créditos a que fazia jus o Cecac, os recursos federais recebidos em duplicidade em dezembro de 2004 e aplicar os recursos que lhe foram confiados por intermédio do Convênio CV/SE 13.000/2004 exclusivamente nas ações previstas no objeto pactuado. 
38.6	Responsável: Centro de Capacitação Canudos - Cecac (CNPJ: 00.336.154/0001-59) .
	Conduta: por meio de seus gestores, abster-se de devolver ou de deduzir dos créditos a que fazia jus o Cecac os recursos federais recebidos em duplicidade em dezembro de 2004, e aplicar estes recursos em finalidade diversa daquela previamente pactuada no âmbito do objeto do Convênio CV/SE 13.000/2004, sem autorização prévia do órgão repassador.
	Nexo de causalidade: a não devolução ou dedução dos recursos recebidos em duplicidade em dezembro de 2004, por meio dos seus gestores, permitiu a realização de despesas em finalidade diversa da pactuada no plano de trabalho do Convênio CV/SE 13.000/2004, e resultou em presunção de dano ao erário.
	Culpabilidade: não há excludentes de ilicitude, de culpabilidade e de punibilidade; é razoável supor que o responsável, por meio de seus gestores, tinha consciência da ilicitude de sua conduta; era exigível conduta diversa da praticada, qual seja, devolver ou deduzir dos créditos a que fazia jus o Cecac os recursos federais recebidos em duplicidade em dezembro de 2004 e aplicar os recursos que lhe foram confiados por intermédio do Convênio CV/SE 13.000/2004 exclusivamente nas ações previstas no objeto pactuado. 
39.	Alegações de defesa do Centro de Capacitação Canudos - Cecac (peça 74) , Gileno Damascena Silva (peça 78) , Luciene dos Santos (peça 72) e Manoel Antônio de Oliveira Neto (peça 73) , de igual teor e por procurador em comum:
39.1	O argumento principal é o de que houve a prescrição da punibilidade, conforme art. 205 do Código Civil e Acórdão 1441/2016-TCU-Plenário, pois a ocorrência da irregularidade ocorreu entre dezembro de 2004 e dezembro de 2005, tendo o prazo de 10 anos se esgotado em dezembro de 2015.
39.2	Acrescenta que os fatos ocorreram há mais de 15 anos e a "documentação que poderia ser utilizada como meio fundamental para a defesa das partes perdeu-se ou está em estado ilegível".
39.3	Depois de defender a prescritibilidade da atuação deste Tribunal voltada a recompor o dano ao erário, ressalta que as citações deste Tribunal, que poderiam interromper a prescrição, somente foram realizadas em 20/8/2020 (Cecac, Gileno Damascena, Luciene dos Santos e Manoel Antônio de Oliveira Neto) , "quase 15 anos depois de finalizado o convênio que ensejou os fatos geradores do processo".
39.4	Neste contexto, requerem a extinção da punibilidade referente às irregularidades em apreço neste processo.
39.5	Na sequência, informam que os documentos comprobatórios que poderiam atestar a devolução do suposto pagamento em duplicidade e a devida aplicação dos recursos estão em local não sabido ou não identificado, documentos que nunca estiveram ou estão em posse de Gileno Damascena, Luciene Santos e Manoel Antônio, pois o Cecac não está mais em atividade e eles não estão mais envolvidos com a entidade.
39.6	Por último, consideram irrazoável a exigência deste Tribunal "de que as partes mantenham em sua posse documentações por quase 15 anos, vez que muitos destes documentos sequer perduram com o tempo, como notas fiscais e extratos bancários ou comprovantes de transferência".
40.	Análise:
40.1	Como já relatado no item 20 desta instrução, com relação aos responsáveis Gileno Damascena Silva, não houve o transcurso de mais de dez anos desde o fato gerador sem que tenha havido a notificação do responsável pela autoridade administrativa federal competente (art. 6º, inciso II, c/c art. 19 da IN/TCU 71/2012, modificada pela IN/TCU 76/2016) , uma vez que os recursos foram transferidos entre 14/2/2004 e 27/12/2006 (peça 10, p. 2, 6 e 46; peça 13, p. 208) e o Sr. Gileno Damascena Silva e o convenente Cecac foram notificados sobre as irregularidades pela autoridade administrativa competente em 30/7/2010 e 2/8/2010, respectivamente, por meio do  Ofício/INCRA 1211/2010 (peça 2, p. 67-68) . Ademais, conforme detalhado no item 40.15 (adiante) , desde a vigência do convênio que têm sido apontadas irregularidades na celebração e execução do ajuste, de modo que esses responsáveis, por conhecerem dos apontamentos, deveriam ter se munido dos documentos necessários à eventual defesa futura, não podendo alegar essa inércia em proveito próprio, sob pena de se beneficiar da própria torpeza.
40.2	Quanto aos responsáveis Luciene Santos e Manoel Antônio, eles somente foram notificados das irregularidades por meio das suas citações por este Tribunal em 20/8/2020, portanto, houve o transcurso de mais de dez anos desde o fato gerador, o que caracteriza o prejuízo aos seus direitos ao contraditório e à ampla defesa. Assim, para estes responsáveis, os autos devem ser arquivados, por ausência de pressupostos de desenvolvimento válido e regular do processo, nos termos dos arts. 169, inciso VI, e 212 do Regimento Interno/TCU, c/c o art. 6, inciso II, da Instrução Normativa TCU 71/2012.
40.3		Vale ressaltar que a pretensão punitiva do TCU, conforme Acórdão 1441/2016-TCU-Plenário, Relator: Benjamin Zymler, que uniformizou a jurisprudência acerca dessa questão, subordina-se ao prazo geral de prescrição indicado no art. 205 do Código Civil, que é de dez anos, contado da data de ocorrência da irregularidade sancionada, nos termos do art. 189 do Código Civil, sendo este prazo interrompido pelo ato que ordenar a citação, a audiência ou a oitiva do responsável.
40.4.	No caso em exame, ocorreu a prescrição da pretensão punitiva, uma vez que os pagamentos irregulares ocorreram até janeiro de 2007 e o ato de ordenação da citação ocorreu em 21/7/2020 (peça 44) .
40.5			Quanto à alegação de prescrição apresentada pelo responsável, como se sabe, o Supremo Tribunal Federal - STF, no Recurso Extraordinário - RE 636.886, fixou a tese, com repercussão geral reconhecida, de que "é prescritível a pretensão de ressarcimento ao erário fundada em decisão de Tribunal de Contas" (Tema 899) . Não obstante as indagações acerca da abrangência da tese firmada, no sentido de que se circunscreveria apenas ao processo de execução (em outras palavras, inaplicável à pretensão de ressarcimento exercida nos autos do processo de TCE) , verifica-se que o STF, mediante decisões prolatadas pelas duas turmas, tem decidido de forma reiterada que se aplica à pretensão sancionatória e ressarcitória a cargo do Tribunal de Contas da União o prazo prescricional de 5 (cinco) anos previsto na Lei 9.873/1999.
40.6	Seja por aplicação direta ou por analogia, a orientação sufragada é no sentido de que o prazo de 5 anos é compatível com a tese de que a ação e a execução prescrevem no mesmo prazo (Súmula 150 do STF) , bem como com o fato de que a Lei 9.873/1999 - que regulamenta o exercício de ação punitiva pela Administração Pública Federal, direta e indireta - regeria integralmente a prescrição no âmbito do TCU. Quanto a este último aspecto, o Ministro Roberto Barroso, no voto exarado no julgamento do MS 32.201, embora tenha advertido que a atuação do TCU, em sua acepção clássica, não se qualifica como exercício do poder de polícia, ressaltou que a Lei 9.873/1999 assumiria vocação regulatória geral da prescrição do exercício da competência sancionadora da Administração Pública, sendo sua disciplina aplicável a qualquer ação punitiva da Administração Pública Federal, exceto àquelas esferas em que exista regulamentação específica. Ademais, completa, dada a autonomia científica do Direito Administrativo, não haveria razão plausível para suprimir a omissão da Lei Orgânica do Tribunal de Contas da União, quanto ao prazo prescricional, valendo-se das normas de direito civil, e não das de direito administrativo.
40.7	Eis algumas ementas de decisões que evidenciam o entendimento predominante do STF:
Ementa: AGRAVO REGIMENTAL EM MANDADO DE SEGURANÇA. TOMADA DE CONTAS ESPECIAL. TRIBUNAL DE CONTAS DA UNIÃO. CONDENAÇÃO A RESSARCIMENTO AO ERÁRIO. PRESCRIÇÃO. MARCO INTERRUPTIVO. ART. 2°, II, DA LEI 9.873/1999. ATO INEQUÍVOCO DE APURAÇÃO DO FATO. DISCUSSÃO. DIREITO LÍQUIDO E CERTO. DEMONSTRAÇÃO. INOCORRÊNCIA. SUBSISTÊNCIA DA DECISÃO AGRAVADA. AGRAVO A QUE SE NEGA PROVIMENTO. I - As razões do agravo regimental são inaptas para desconstituir os fundamentos da decisão agravada, que, por isso, se mantêm hígidos. II - Aplicando-se a regulamentação da Lei 9.873/1999 ao caso concreto, observa-se que a pretensão sancionatória do TCU, em relação aos atos praticados pelo impetrante, levando-se em consideração a ocorrência de 5 causas interruptivas da prescrição, não teria sido fulminada pelo decurso do tempo. III - A pretensão do recorrente, fundada na discussão sobre os fatos apontados como marcos interruptivos da prescrição da pretensão punitiva da Administração Pública, refoge aos estreitos limites do mandamus, ante a ausência de liquidez e certeza do direito pleiteado. IV - Agravo regimental a que se nega provimento. MS 36067 ED-AgR. Órgão julgador: Segunda Turma. Relator (a) : Min. RICARDO LEWANDOWSKI. Julgamento: 18/10/2019.
Ementa: AGRAVO REGIMENTAL EM RECLAMAÇÃO. TRIBUNAL DE CONTAS DA UNIÃO. TOMADA DE CONTA ESPECIAL. PRESCRIÇÃO DA PRETENSÃO PUNITIVA. RECONHECIDA EM DECISÃO DO SUPREMO TRIBUNAL FEDERAL. PRESCRITIBILIDADE DO RESSARCIMENTO AO ERÁRIO FUNDADA EM DECISÃO DE TRIBUNAL DE CONTAS. AÇÃO DE IMPROBIDADE ADMINISTRATIVA COM PEDIDO DE RESSARCIMENTO JÁ EM CURSO. AGRAVO REGIMENTAL A QUE SE NEGA PROVIMENTO. I - O acórdão do TCU determinou a formação de processo administrativo para avaliarem, efetivamente, a eventual responsabilização do agravado para o ressarcimento do dano ao erário, contrariando, assim, autoridade desta Corte no MS 35.512/DF, uma vez que houve a concessão da segurança para declarar a ocorrência da prescrição da pretensão punitiva do TCU em relação às infrações imputadas a ele, destacando-se que a União poderia perseguir os valores referentes ao ressarcimento dos danos na esfera judicial. II - Agravo regimental a que se nega provimento. (Rcl 39497 AgR. Órgão julgador: Segunda Turma. Relator (a) : Min. RICARDO LEWANDOWSKI. Julgamento: 10/10/2020) .
Ementa: MANDADO DE SEGURANÇA. DIREITO ADMINISTRATIVO. TRIBUNAL DE CONTAS DA UNIÃO. SERVIDOR DA SECRETARIA DE SAÚDE DO ESTADO DO ACRE. FISCALIZAÇÃO OMISSA E DEFICIENTE NA EXECUÇÃO DE DOIS CONVÊNIOS FIRMADOS ENTRE A SECRETARIA ESTADUAL E O MINISTÉRIO DA SAÚDE. APLICAÇÃO DE MULTA. ARTS. 28, II, E 58, II, DA LEI 8.443/1992. ART. 268, II, DO REGIMENTO INTERNO DO TCU. PRESCRIÇÃO DA PRETENSÃO SANCIONATÓRIA. OCORRÊNCIA. APLICAÇÃO DA LEI 9.873/1999. PRECEDENTES DESTE STF. MEDIDA LIMINAR DEFERIDA E RATIFICADA NO EXAME DE MÉRITO. SEGURANÇA CONCEDIDA PARA AFASTAR A MULTA APLICADA. 1. A prescrição da pretensão punitiva do TCU é regulada pela Lei 9.873/1999, descabendo a aplicação do prazo decenal previsto na legislação civil (art. 205 do Código Civil) . Ao revés, incide o prazo quinquenal previsto na Lei 9.873/1999 (MS 32201, Rel. Min. Roberto Barroso, PRIMEIRA TURMA, DJe 7/8/2017; MS 35.512-AgR, Rel. Min. Ricardo Lewandowski, SEGUNDA TURMA, DJe 21/6/2019) . 2. In casu, na linha do parecer apresentado pelo Ministério Público Federal e da decisão liminar de minha lavra, é inequívoca a superação do prazo prescricional quinquenal. Os ilícitos apontados pela Corte de Contas ocorreram em julho de 2006, tendo o processo de auditoria sido instaurado em 9/10/2006. A ordem de citação do responsável para a audiência, por sua vez, ocorreu em 25/6/2007. Entretanto, a decisão condenatória recorrível foi exarada somente em 31/5/2016, data da prolação do Acórdão 3513/2016-TCU-Primeira Câmara. 3. Ex positis, CONCEDO A SEGURANÇA unicamente para afastar a sanção de multa aplicada ao impetrante, nos autos da Tomada de Contas Processo 023.288/2006-0, máxime da ocorrência de prescrição da pretensão punitiva do Tribunal de Contas da União. MS 35940. (Órgão julgador: Primeira Turma. Relator (a) : Min. LUIZ FUX. Julgamento: 16/06/2020) .
40.8	Essa orientação também foi seguida nas seguintes decisões monocráticas: MS 36.127-MC/DF e MS 35.940-MC/DF, Rel. Min. Luiz Fux; MS 35.294, MS 35.539/DF e MS 35.971-TP/DF, Rel. Min. Marco Aurélio; MS 34.256 MC/DF, MS 36.054-MC e MS 36.067-MC/DF, Rel. Min. Ricardo Lewandowski.
40.9	Portanto, observa-se que o Supremo Tribunal Federal tem se pronunciado no sentido de reconhecer não só a aplicação da prescrição quinquenal com fulcro na interpretação da Lei 9.873/1999, mas também a incidência dos marcos interruptivos do prazo prescricional consignados na referida lei, tantas vezes quanto presentes os suportes fáticos (MS 32201, Relator: Min. Roberto Barroso) .
40.10	Essa orientação também foi seguida nas seguintes decisões monocráticas: MS 36.054, MS 34.256-MC, MS 35.512 e MS 36.067-MC, todos de relatoria do Min. Ricardo Lewandowski; MS 35.294, MS 35.539 e MS 35.971-TP, todos de relatoria do Min. Marco Aurélio; MS 32.201, Rel. Min. Roberto Barroso, e MS 36.127-MC e MS 35.940-MC, Min. Luiz Fux.
40.11	Em relação ao termo inicial da contagem do prazo prescricional, o "caput" do art. 1º da Lei 9.873/1999 oferece solução que não destoa do modelo adotado pelo TCU no incidente de uniformização de jurisprudência, em que se examinou a prescrição da pretensão punitiva, nos termos do Acórdão 1441/2016-TCU-Plenário (Rel. Min. Benjamin Zymler) , com a adição da particularidade de explicitar o caso de infrações permanentes ou continuadas:
a) Regra geral: "data da prática do ato"  (o que equivale a "ocorrência da irregularidade sancionada") ;
b) Regra especial: "no caso de infração permanente ou continuada, do dia em que tiver cessado".
40.12	Por seu turno, a Lei 9.873/1999, em seu art. 2º, estabelece as causas interruptivas da prescrição punitiva, consoante abaixo transcrito, já na redação conferida pela Lei 11.941/2009:
Art. 2º Interrompe-se a prescrição da ação punitiva:
I - pela notificação ou citação do indiciado ou acusado, inclusive por meio de edital;
II - por qualquer ato inequívoco, que importe apuração do fato;
III - pela decisão condenatória recorrível.
IV - por qualquer ato inequívoco que importe em manifestação expressa de tentativa de solução conciliatória no âmbito interno da administração pública federal.
40.13	Por sua vez, o quadro a seguir indica alguns eventos processuais, ocorridos no curso de uma TCE (fase interna e externa) - instaurada em razão de irregularidades na aplicação de recursos da União transferidos a entes subnacionais - que poderiam ser enquadrados nas causas de interrupção da prescrição acima apontadas, sem prejuízo, é claro, de outras ocorrências fáticas elegíveis como marco interruptivo, a depender da forma de proceder de cada entidade ou órgão tomador de contas.
	I - pela notificação ou citação do indiciado ou acusado, inclusive por meio de edital;
	 (i) notificação no âmbito do procedimento administrativo de ressarcimento previamente à instauração da TCE;
 (ii) notificação efetuada pelo órgão tomador de contas acerca da instauração da TCE;
 (iii) citação efetuada pelo TCU.
*Data da ciência da notificação ou citação pelos responsáveis ou de publicação do edital no DOU.

	II - por qualquer ato inequívoco, que importe apuração do fato;
* procedimento que evidencie a apuração dos fatos irregulares, com o objetivo quantificar o dano e identificar possíveis responsáveis.
	 (i) relatório de sindicância ou PAD;
 (ii) relatório de apuração de irregularidades referente ao processo administrativo prévio à instauração da TCE;
 (iii) relatórios de fiscalização, pareceres, despachos, informações e memorandos relacionados à apuração dos fatos irregulares;
 (iv) relatório do tomador de contas;
 (v) relatório do controle interno; 
 (vi) termo de instauração ou designação de instauração da TCE;
 (vii) autuação da TCE no TCU; entre outras causas.
*Há quem inclua nesse grupo diligências que comprovam providências do responsável sobre as irregularidades investigadas.

	III - pela decisão condenatória recorrível.
	 (i) Verifica-se apenas no âmbito do TCU com a data da prolação do acórdão condenatório recorrível.

	IV - por qualquer ato inequívoco que importe em manifestação expressa de tentativa de solução conciliatória no âmbito interno da administração pública federal.
	 (i) pedido de parcelamento;
 (ii) pagamento parcial do débito;
 (iii) qualquer manifestação do responsável que demonstre claramente a sua intenção de recolher o débito.

40.14	Bem se vê, portanto, que haveria uma multiplicidade de causas de interrupção da prescrição, conforme se depreende do art. 2º da Lei 9.873/1999. Tal exegese encontra respaldo em precedentes do STF, a exemplo do que se decidiu no julgamento do MS 36067 (Rel. Min. Ricardo Lewandowski) , com destaque para trecho do voto em que o Relator reconhece cinco causas de interrupção da prescrição, in verbis:
 (...) Assim, faz-se necessário levar em consideração que, apesar de os fatos objeto da apuração conduzida pela Corte de Contas remontarem aos anos de 1999 e 2000, período no qual o impetrante era Secretário de Saúde municipal, o Tribunal de Contas da União deu prosseguimento à tomada de contas especial por ter constatado a ocorrência de 5 causas interruptivas da prescrição, a saber: a) relatório de auditoria em conjunto realizada pelo Denasus e pela Secretaria Federal de Controle, lavrado em 06/07/2001, sendo este, certamente, um ato inequívoco que importou a apuração do fato (art. 2º, II, da Lei n. 9.873/1999) ; b) instauração de Tomada de Contas Especial pelo FNS, ocorrida em 05/10/2005, sendo este também, certamente, um ato inequívoco que importou a apuração do fato  (art. 2º, II, da Lei n. 9.873/1999) ; c) a autuação da presente Tomada de Contas Especial no âmbito do Tribunal de Contas da União, ocorrida em 12/08/2008, sendo este também, certamente, um ato inequívoco que importou a apuração do fato  (art. 2º, II, da Lei n. 9.873/1999) ; d) o ato que ordenou a citação do responsável, ora impetrante, ocorrida em 12/07/2010 (art. 2º, I, da Lei n. 9.873/1999) ; e e) o exercício do poder punitivo ocorrido em 20/06/2012, data da prolação do Acórdão 1563/2012-TCU-Plenário (art. 2º, III, da Lei n. 9.873/1999) .
40.15	No caso concreto, tendo como parâmetro a tese firmada pelo STF, no RE 636.886, no sentido de que ambas as pretensões do TCU (sancionatória e ressarcitória) sujeitam-se ao prazo prescricional de 5 anos previsto na Lei 9.873/1999, considerando, ainda, o sistema prescricional descrito na citada lei, inclusive as causas de suspensão e de interrupção da prescrição, temos os seguintes eventos processuais:
 "Datas das práticas dos atos" (termo inicial para contagem dos prazos prescricionais) : 16/12/2004, data da liberação em duplicidade de recursos no valor de R$ 97.120,00 (item 48 desta instrução) , 27/12/2006, data da última liberação de recursos (item 37 desta instrução) ;
 Informação 27/2005, de 18/11/2005, da Auditoria Interna do Incra, que apontou irregularidades nas fases de proposição, celebração e execução do convênio, inclusive o pagamento em duplicidade de R$ 97.120,00; 
 Relatório, de 24/2/2006 (peça 10, p. 197-205 ou peça 13, p. 146-154) , expedido por técnico da Divisão de Suporte Administrativo do Incra/SE, referente a irregularidades na prestação de contas da primeira parcela, no valor de R$ 194.200,00;
 Parecer Contábil, de 26/10/2006 (peça 13, p. 155-160 ou 165-170) , referente à prestação de contas da aplicação dos recursos no exercício de 2005, que corresponde às segunda e terceira parcelas liberadas, no montante de R$ 1.165.440,00, que apontou irregularidades, dentre as quais que não houve a dedução do valor de R$ 97.120,00, correspondente ao erro ocorrido no mês de dezembro de 2004;
 Parecer Contábil, de 3/11/2006 (peça 13, p. 171-173) , versando sobre as três parcelas liberadas em 2004 e 2005, registra que o valor devido de R$ 97.120,00, referente à parcela transferida em duplicidade em dezembro de 2004, deveria ser atualizado monetariamente e sugere o julgamento pela irregularidade das contas;
 Parecer contábil, de 19/12/2006 (peça 13, p. 181-185) , versando sobre o reconhecimento de despesas pelo Incra/SE, referente aos pagamentos dos honorários dos técnicos no período de janeiro a julho de 2016, aduz que não haveria como reconhecer as despesas pelas ações executadas, pois não havia nos autos os documentos que comprovassem as despesas realizadas em prol do objeto do convênio, e sugere a instauração de TCE, em razão da rescisão do convênio, e depois que se fizesse o reconhecimento das despesas realizadas no período de janeiro a julho de 2006, em processo administrativo específico;
 Relatório de fiscalização 191771 da CGU, de 31/7/2007 (peça 2, p. 21-31) , com registro de que não foi possível concluir que os serviços de assistência técnica previstos estavam sendo realizados;
 Parecer Financeiro 082/2008, de 14/10/2008 (peça 13, p. 228-235) , apontando irregularidades na aplicação da 4ª parcela dos recursos liberados, no valor de R$ 290.846,45; 
 Notificação do Sr. Gileno Damasceno Silva, em 27/11/2008 (peça 13, p. 236) ; 
 Relatório Preliminar da Tomada de Contas Especial 005/2009, de 9/4/2010 (peça 2, p. 45-46) 
 Relatório da Tomada de Contas Especial 05/2009, de 22/12/2010 (peça 2, p. 80-87) ;
 Acórdão 1555/2011-TCU-Plenário, de 8/6/2011, prolatado na Relatório de Auditoria TC Processo 020.952/2007-0, com determinação ao Incra para prestar informações acerca das medidas administrativas adotadas para promover o ressarcimento de eventuais prejuízos decorrente de achados de auditoria em ajustes firmados, dentre outras entidades, com o CECAC, incluído o convênio em apreço;
 Ofício 30.288/CGU, de 3/10/2013 (peça 2, p. 108-111) , restituindo a TCE ao Incra/SE para complementar documentação;
 Ofício 0482/2016-TCU/SECEX-SE, de 8/6/2016 (peça 2, p. 103-104) , solicitando informações da CGU acerca da TCE 54370.000536/2009-92, referente ao ajuste em tela, que teria sido encaminhado pelo Incra à CGU desde 1º/2/2011 (peça 2, p. 105-107) ;
 Ofício/Incra/SE 796/2016, de 21/7/2016 (peça 2, p. 115-116) , informando este Tribunal de que o processo de TCE, quando retornou da CGU em 2013, foi arquivado por engano por servidor terceirizado e assim a Comissão de TCE não tomou conhecimento deste retorno, mas que estaria adotando as providências necessárias para dar-lhe continuidade;
 Despacho autorizando a inscrição de responsabilidade no Siafi, de 14/11/2016;
 Relatório de TCE Complementar 05/2009, de 24/8/2017, concluindo pelo débito no valor histórico de R$ 211.583,72 (peça 2, p. 201-205) ;
 Relatório de TCE 80/2017/CGU, Certificado de Auditoria e Parecer do Dirigente de Controle Interno, de 28/11/2017 (peça 2, p. 211-217) ;
 Autuação da tomada de contas especial pela SecexTCE em 24/1/2018;
 Instrução inicial da SecexTCE, em 11/6/2018 (peça 5) ;
 Segunda instrução da SecexTCE, em 17/6/2019 (peça 18) ;
 Despacho ordenando as citações dos responsáveis, em 21/7/2020 (peça 44) ;
 Citações dos responsáveis, entre 19/8/2020 e 9/9/2020 (v. item 17) ;
 Apresentação das alegações de defesa pelos responsáveis, entre 22/9/2020 e 14/10/2020.
40.16	Analisando-se a sequência de eventos processuais enumerados no item anterior, os quais teriam o condão de interromper a prescrição da ação punitiva desta Corte no entender do STF, observa-se que não transcorreu o prazo prescricional de 5 (cinco) anos entre eventos subsequentes. Portanto, levando-se em consideração o entendimento do STF, não teria ocorrido a prescrição da pretensão sancionatória e ressarcitória a cargo do TCU.
40.17	Ante o exposto, merecem acolhimento as alegações de defesa de Luciene dos Santos e Manoel Antônio de Oliveira Neto, e não merecem acolhimento as apresentadas por Gileno Damascena Silva e pelo Centro de Capacitação de Canudos - Cecac.
41.	Irregularidade 2: pagamento de despesas sem previsão no plano de trabalho e sem empenho prévio, no âmbito da execução do Convênio CV/SE 13.000/2004 (Siafi 513510) .
41.1	Fundamentação para o encaminhamento: 
41.1.1	Conforme art. 60 da Lei 4.320/1964, é vedada a realização de despesa sem prévio empenho.
41.1.2	Segundo a cláusula terceira, item II, alínea "a", do termo de convênio, em consonância com o art. 22 c/c. o art. 2º, IV, da IN/STN 01/1997, o convenente deve executar o objeto conveniado, observando os critérios de qualidade técnica, metas, etapas, cronograma, estratégia de ação, prazos e custos previstos no Plano de Trabalho.
41.1.3	No caso em apreço, foram estes os pagamentos irregulares:
	Valor (R$) 
	Data
	Irregularidade

	7.800,00
	20/12/2004
	Pagamento indevido de despesas com locação de motocicletas junto à empresa Regia Lilian Brilhante de Araújo ME, em 20/12/2004, no valor de R$ 7.800,00, mediante nota fiscal 26, sem previsão no plano de trabalho e sem empenho prévio

	5.250,00
	21/12/2004
	Pagamento indevido de despesas com locação de motocicletas junto a pessoas físicas, no montante de R$ 5.250,00, em 26/1/2005, para serem usados pelos técnicos, que foram contratados como autônomos, sem previsão no plano de trabalho e sem empenho prévio

	7.800,00
	26/1/2005
	Pagamento indevido de despesas com locação de motocicletas junto à empresa Regia Lilian Brilhante de Araújo ME, em 26/1/2005, no valor de R$ 7.800,00, mediante nota fiscal 27, sem previsão no plano de trabalho e sem empenho prévio.

41.2	Evidências da irregularidade: Relatório de 24/2/2006 expedido pela Divisão de Suporte Administrativo do Incra/SE (peça 10, p. 197-205 ou peça 13, p. 146-154) ; Parecer contábil de 26/10/2006 (peça 13, p. 155-160 ou 165-170) ; Parecer contábil de 3/11/2006 (peça 13, p. 171-173) ; Parecer Financeiro 082/2008, de 14/10/2008 (peça 13, p. 228-235) ; Relatório de Tomada de Contas Especial Complementar 05/2009 (peça 2, p. 201-205) ; Plano de Trabalho de 2004 (peça 2, p. 139-142) .
41.3	Normas infringidas: art. 37, caput, c/c o art. 70, parágrafo único, da Constituição da República Federativa do Brasil; art. 93 do Decreto-lei 200/1967; art. 66 do Decreto 93.872/1986; art. 60 da Lei 4.320/1964; arts. 22 c/c arts. 2º, IV, da IN/STN 01/1997; art. 25, § 2º da LC n.º 101/2000; cláusula terceira, item II, alínea "a" do termo de convênio.
41.4	Débitos relacionados aos responsáveis Centro de Capacitação Canudos - Cecac (CNPJ 00.336.154/0001-59) e Gileno Damascena Silva (CPF: XXX.988.305-XX) :
	Data de ocorrência
	Valor histórico (R$) 

	20/12/2004
	7.800,00

	21/12/2004
	5.250,00

	26/1/2005
	7.800,00

		         Valor atualizado do débito (sem juros) em 17/7/2020: R$ 46.540,34
	        Cofre credor: Incra.
41.5	Responsáveis: Gileno Damascena Silva (CPF: XXX.988.305-XX) .
	Conduta: efetuar pagamentos por serviços não previstos no plano de trabalho e sem prévio empenho no âmbito do objeto do Convênio CV/SE 13.000/2004.
	Nexo de causalidade: os pagamentos por serviços não previstos no plano de trabalho causaram o dano ao erário.
	Culpabilidade: não há excludentes de ilicitude, de culpabilidade e de punibilidade; é razoável supor que o responsável tinha consciência da ilicitude de sua conduta; era exigível conduta diversa da praticada, qual seja, aplicar os recursos no objeto conveniado, conforme plano de trabalho, sendo as aplicações em desconformidade condutas reprováveis e caracterizadoras da existência dos débitos correspondentes. 
41.6	Responsável: Centro de Capacitação Canudos - Cecac (CNPJ: 00.336.154/0001-59) .
	Conduta: por meio de seus administradores, efetuar pagamentos por serviços não previstos no plano de trabalho e sem prévio empenho no âmbito do objeto do Convênio CV/SE 13.000/2004.
	Nexo de causalidade: conforme entendimento consagrado no incidente de uniformização apreciado no Acórdão 2763/2011-TCU-Plenário, a entidade privada responde solidariamente com seus administradores, quando estes causarem dano ao erário, na execução de transferências voluntárias federais, com vistas à consecução de uma finalidade pública, destinadas àquela entidade privada.
	Culpabilidade: não há excludentes de ilicitude, de culpabilidade e de punibilidade; é razoável supor que o responsável, por meio de seus gestores, tinha consciência da ilicitude de sua conduta; era exigível conduta diversa da praticada, qual seja, aplicar os recursos no objeto conveniado, conforme plano de trabalho, sendo as aplicações em desconformidade condutas reprováveis e caracterizadoras da existência dos débitos correspondentes. 
42.	Alegações de defesa de Centro de Capacitação Canudos - Cecac (peça 74) e Gileno Damascena Silva (peça 78) :
42.1	As alegações são as mesmas já relatadas no item 39 desta instrução, pois eram de caráter genérico, acerca da prescrição e prejuízo ao contraditório e à ampla defesa, não trataram especificamente das irregularidades. 
43.	Análise:
43.1	Como são as mesmas alegações relatadas no item 39 desta instrução, vale a análise já expendida no item 40.
44.	Irregularidade 3: não comprovação da boa e regular aplicação dos recursos federais repassados ao Centro de Capacitação Canudos (Cecac) , no exercício de 2006, por meio da ordem bancária 2006OB902894, no valor de R$ 290.846,45, de 27/12/2006, no âmbito do Convênio CV/SE 13.000/2004 (Siafi 513510) , uma vez que não resta comprovado o nexo causal entre a execução financeira da despesa e a execução do objeto conveniado, ante as seguintes constatações: 
	a) considerando que o pagamento foi realizado a título de indenização, só poderia ser efetuado após a prestação de contas e comprovação documental de sua liquidação e pagamento pela convenente. Não poderia ter sido efetuado fundamentado apenas no valor estimado pago, que foi apontado pelo assegurador do convênio em planilha desacompanhada de parecer circunstanciado de 12/12/2006 (peça 13, p. 174) , e não pelo setor contábil/financeiro do Incra;
	b) pagamento, conforme autorização de pagamento de 20/12/2006 (peça 13, p. 200) e ordem bancária (peça 13, p. 208) , não obstante o posicionamento contrário, exarado no Parecer Contábil de 19/12/2006 (peça 13, p. 181-185) e no Parecer Jurídico da Procuradoria do Incra;
	c) não apresentação da movimentação bancária e/ou dos documentos que comprovassem a efetiva realização dos pagamentos à época da execução dos respectivos serviços, entre janeiro e julho de 2006;
	d) não apresentação da prestação de contas e respectiva documentação de despesa comprobatória, referente ao valor da diferença de R$ 189.633,55 entre o valor estimado total de R$ 480.480,00, que fundamentou o pagamento, e o valor efetivamente pago de R$ 290.846,45, pois foi descontado um débito apurado anteriormente de R$ 189.633,55;
	e) inconsistências verificadas, tanto quanto aos beneficiários quanto aos valores, entre a fita detalhe encaminhada pelo Banco do Brasil com os "pagamentos diversos" autorizados em 3/1/2007, no valor total de R$ 189.978,14 (v. item 44) ; e a relação de pagamentos e respectiva documentação comprobatória apresentada pelo convenente referente ao período de janeiro a maio de 2006 (v. item 43) ;
	f) não apresentação pelo convenente dos documentos comprobatórios das despesas ocorridas entre janeiro e julho de 2006 (recibos e outros) , seja com os recursos federais repassados, seja com recursos próprios, não obstante o ofício de diligência encaminhado por este Tribunal ao Cecac, por meio do Ofício 1181/2020-TCU/Seproc, de 26/3/2020 (peça 31) , o qual foi devidamente recebido conforme AR (peça 33) , após duas tentativas frustradas (peças 23 e 26; 28 e 36) . 
44.1	Fundamentação para o encaminhamento: 
44.1.1	A jurisprudência desta Corte é no sentido de que a mera execução física do objeto ou de parte dele, por si só, não comprova que os recursos foram aplicados corretamente, cabendo ao responsável demonstrar o nexo causal entre os recursos que lhe foram repassados e os documentos de despesas referentes à execução, tais como notas de empenho, recibos, notas fiscais, extratos bancários, de forma que seja possível confirmar que determinada obra foi executada com os recursos transferidos. 
44.1.2	Esse entendimento fundamenta-se no dever de prestar contas, previsto no parágrafo único do art. 70 da Constituição Federal, bem como em outros normativos infraconstitucionais, como o Decreto-Lei 200/1967. Nesse sentido é o teor dos Acórdão 2024/2016-TCU-Segunda Câmara, rel. Ana Arraes; 1.449/2016-TCU-2ª Câmara, rel. Ana Arraes; 11.236/2015-TCU-2ª Câmara, rel. Ana Arraes; 11.222/2015-TCU-2ª Câmara, rel. Augusto Nardes; 7.612/2015-TCU-1ª Câmara, rel. Walton Alencar Rodrigues; 3.356/2019-TCU-1ª Câmara, rel. Walton Alencar Rodrigues e 3.547/2019-TCU-1ª Câmara, rel. Benjamim Zymler.
44.2	Evidências da irregularidade: Parecer Financeiro 082/2008, de 14/10/2008 (peça 13, p. 228-235) ; planilha desacompanhada de parecer circunstanciado de 12/12/2006 (peça 13, p. 174) ; fita detalhe encaminhada pelo Banco do Brasil (peças 39 e 40) ; relação de pagamentos e respectiva documentação comprobatória referente ao período de janeiro a maio de 2006 (peça 14, p. 134-340) ; Ofício 1181/2020-TCU/Seproc (peça 31) ; Parecer Contábil de 19/12/2006 (peça 13, p. 181-185) ; despacho do Superintendente de 20/12/2006 (peça 13, p. 194) ; autorização de pagamento (peça 13, p. 200) ; ordem bancária (peça 13, p. 208) e extrato bancário (peça 38, p. 13) .
44.3	Normas infringidas: art. 37, caput, c/c o art. 70, parágrafo único, da Constituição da República Federativa do Brasil; art. 93 do Decreto-lei 200/1967; art. 66 do Decreto 93.872/1986; art. 20 da Instrução Normativa-STN 1, de 15/1/1997; arts. 62 e 63 da Lei 4.320, de 17/3/1964; cláusula terceira, item II, alínea "a" do termo de convênio.
44.4	Débito relacionado aos responsáveis Centro de Capacitação Canudos - Cecac (CNPJ 00.336.154/0001-59) , Manoel Antônio de Oliveira Neto (CPF: XXX.953.595-XX) e Carlos Antônio de Siqueira Fontenele (CPF: XXX.276.611-XX) :
	Data de ocorrência
	Valor histórico (R$) 

	2/1/2007
	290.846,45

			    Valor atualizado do débito (sem juros) em 17/7/2020: R$ 592.425,13
		    Cofre credor: Incra.
44.5	Responsável: Manoel Antônio de Oliveira Neto (CPF: XXX.953.595-XX) .
	Condutas:
	a) não apresentar a movimentação bancária e/ou os documentos que comprovassem a efetiva realização dos pagamentos à época da execução dos respectivos serviços entre janeiro e julho de 2006;
	b) não apresentar a prestação de contas e respectiva documentação de despesa comprobatória referente ao valor da diferença de R$ 189.633,55 entre o valor estimado total de R$ 480.480,00, que fundamentou o pagamento, e o valor efetivamente pago de R$ 290.846,45, pois foi descontado um débito apurado anteriormente de R$ 189.633,55;
	c) inconsistências verificadas, tanto quanto aos beneficiários quanto aos valores, entre a fita detalhe encaminhada pelo Banco do Brasil com os "pagamentos diversos" autorizados em 3/1/2007, no valor total de R$ 189.978,14 (v. item 44) ; e a relação de pagamentos e respectiva documentação comprobatória apresentada pelo convenente referente ao período de janeiro a maio de 2006 (v. item 43) ;
	d) não apresentar os documentos comprobatórios das despesas ocorridas entre janeiro e julho de 2006 (recibos e outros) , seja com os recursos federais repassados, seja com recursos próprios, não obstante o ofício de diligência encaminhado por este Tribunal ao Cecac, por meio do Ofício 1181/2020-TCU/Seproc, de 26/3/2020 (peça 31) , o qual foi devidamente recebido conforme AR (peça 33) , após duas tentativas frustradas (peças 23 e 26; 28 e 36) . 
	Nexo de causalidade: as condutas identificadas impediram o estabelecimento do nexo causal entre o dinheiro federal e as despesas realizadas, bem como a consequente demonstração da regular aplicação dos recursos federais, resultando, portanto, em dano ao Erário.
	Culpabilidade: não há excludentes de ilicitude, de culpabilidade e de punibilidade; é razoável supor que o responsável tinha consciência da ilicitude de sua conduta; era exigível conduta diversa da praticada, qual seja, abster-se da prática omissiva de suas condutas, não receber pagamento a título de indenização por despesas não efetivadas e apresentar documentação de despesas idônea e suficiente para estabelecer o nexo de causalidade entre a execução financeira da despesa e a execução do objeto conveniado. 
44.6	Responsável: Carlos Antônio de Siqueira Fontenele (CPF: XXX.276.611-XX) .
	Condutas: 
	a) efetuar pagamento a título de indenização fundamentado apenas no valor estimado pago, que foi apontado pelo assegurador do convênio em planilha desacompanhada de parecer circunstanciado de 12/12/2006 (peça 13, p. 174) , e não pelo setor contábil/financeiro do Incra, sem a prestação de contas e sem comprovação documental de sua liquidação e pagamento pela convenente;
	b) pagar, conforme autorização de pagamento de 20/12/2006 (peça 13, p. 200) e ordem bancária (peça 13, p. 208) , não obstante o posicionamento contrário, exarado no Parecer Contábil de 19/12/2006 (peça 13, p. 181-185) e no Parecer Jurídico da Procuradoria do Incra;
	Nexo de causalidade: as condutas identificadas impediram o estabelecimento do nexo causal entre o dinheiro federal e as despesas realizadas, bem como a consequente demonstração da regular aplicação dos recursos federais, resultando, portanto, em dano ao erário.
	Culpabilidade: não há excludentes de ilicitude, de culpabilidade e de punibilidade; é razoável supor que o responsável tinha consciência da ilicitude de sua conduta; era exigível conduta diversa da praticada, qual seja, abster-se de efetuar pagamento a título de indenização sem a prestação de contas e sem comprovação documental de sua liquidação e pagamento pela convenente, mediante documentação idônea e suficiente para estabelecer o nexo de causalidade entre a execução financeira da despesa e a execução do objeto conveniado. 
44.7	Responsável: Centro de Capacitação Canudos - Cecac (CNPJ: 00.336.154/0001-59) .
	Condutas: por meio de seus administradores:
	a) não apresentar a movimentação bancária e/ou os documentos que comprovassem a efetiva realização dos pagamentos à época da execução dos respectivos serviços entre janeiro e julho de 2006;
	b) não apresentar a prestação de contas e respectiva documentação de despesa comprobatória referente ao valor da diferença de R$ 189.633,55 entre o valor estimado total de R$ 480.480,00, que fundamentou o pagamento, e o valor efetivamente pago de R$ 290.846,45, pois foi descontado um débito apurado anteriormente de R$ 189.633,55;
	c) inconsistências verificadas, tanto quanto aos beneficiários quanto aos valores, entre a fita detalhe encaminhada pelo Banco do Brasil com os "pagamentos diversos" autorizados em 3/1/2007, no valor total de R$ 189.978,14 (v. item 44) ; e a relação de pagamentos e respectiva documentação comprobatória apresentada pelo convenente referente ao período de janeiro a maio de 2006 (v. item 43) ;
	d) não apresentar os documentos comprobatórios das despesas realizadas entre janeiro e julho de 2016 (recibos e outros) , seja com os recursos federais repassados, seja com recursos próprios, não obstante o ofício de diligência encaminhado por este Tribunal ao Cecac, por meio do Ofício 1181/2020-TCU/Seproc, de 26/3/2020 (peça 31) , o qual foi devidamente recebido conforme AR (peça 33) , após duas tentativas frustradas (peças 23 e 26; 28 e 36) . 
	Nexo de causalidade: conforme entendimento consagrado no incidente de uniformização apreciado no Acórdão 2763/2011-TCU-Plenário, a entidade privada responde solidariamente com seus administradores, quando estes causarem dano ao erário, na execução de transferências voluntárias federais, com vistas à consecução de uma finalidade pública, destinadas àquela entidade privada.
	Culpabilidade: não há excludentes de ilicitude, de culpabilidade e de punibilidade; é razoável supor que o responsável, por meio dos seus gestores, tinha consciência da ilicitude de sua conduta; era exigível conduta diversa da praticada, qual seja, abster-se da prática omissiva de suas condutas, não receber pagamento a título de indenização por despesas não efetivadas e apresentar documentação de despesas idônea e suficiente para estabelecer o nexo de causalidade entre a execução financeira da despesa e a execução do objeto conveniado. 
45.	Alegações de defesa de Centro de Capacitação Canudos - Cecac (peça 74) e Manoel Antônio de Oliveira Neto (peça 73) :
45.1	As alegações são as mesmas já relatadas no item 39 desta instrução, pois eram de caráter genérico, acerca da prescrição e prejuízo ao contraditório e à ampla defesa, não trataram especificamente das irregularidades. 
46.	Análise:
46.1	Como são as mesmas alegações relatadas no item 39 desta instrução, vale a análise já expendida no item 40.
47.	Alegações de defesa de Carlos Antônio de Siqueira Fontenele (peças 82-86) :
47.1	Preliminarmente, o responsável arguiu a prescrição "em qualquer pretensão em relação aos fatos neste processo administrativo", devido ao transcurso de aproximadamente 14 anos entre os fatos geradores ocorridos em 12/12/2006 e 20/12/2006, e a citação ocorrida em 19/8/2020.
47.2	Quanto a efetuar o pagamento questionado, ocorrido em 20/12/2006, argumenta que suas condutas foram respaldadas em orientações específicas ao convênio CV/SE 13.000/2004, contidas na "Orientação Técnica Conjunta/DDI/CGJ/DAC/AUDIN/Nº 01/2006" (peça 85) e no "Relatório sobre a execução dos serviços de assistência - ater e assessoria técnica, social e ambiental à reforma agrária - ates" (peça 86) , que garantia a perfeita regularidade na prestação do referido convênio.
47.3	Acrescenta que eram "orientações jurídicas e administrativa de instâncias superiores da Instituição e do Assegurador, que, destaque-se, era o servidor que mais conhecia o convênio CV/SE 13.000/2004, desde a sua elaboração, acompanhamento, fiscalização, e tinha pleno conhecimento do que deveria ser pago no período trabalhado pelos Técnicos".
47.4	Dá destaque aos itens 2.6 e 2.7 das orientações, a seguir transcritas:
2.6- Nos casos em que as atividades tenham sido executadas, de forma satisfatória, conforme fiscalização, acompanhamento e relatórios técnicos realizados, não poderia o INCRA simplesmente glosar as despesas / não pagar pelas atividades já executadas, sob pena de haver um enriquecimento sem causa: as atividades teriam sido devidamente executadas, em prol dos beneficiários de reforma agrária, sem que houvesse qualquer contraprestação por parte do Poder Público que usufruiu dessas atividades; 
2.7- Diante do exposto, é necessário cautela nas situações em que a única irregularidade existente diga respeito à ausência de processo licitatório. As contas deverão ser julgadas irregulares, como já se registrou. No entanto, não será admissível glosar as despesas / não pagar pelas atividades já executadas, sob pena de haver enriquecimento sem causa;
47.5	Ao final da peça de defesa, concluiu:
Assim, Ilustre Relator, os pagamentos seguiram estritamente a ORIENTAÇÃO TÉCNICA CONJUNTA/DDI/CGJ/AUDIN/Nº01/2006 que recomendou o encerramento do convênio e reconhecimento da dívida, ressalte-se que na elaboração deste orientações consta a participação da Coordenadora-Geral de Assuntos Jurídicos Administrativos da PFE/INCRA/BRASÍLIA, MARÍLIA DE OLIVEIRA MORAIS, portanto, havia a orientação do Procuradoria Jurídica do Incra em Brasília para se proceder de tal forma, e também seguiu o já referido relatório do Assegurador do convênio CV/SE n° 13.000/2004, portanto, agira o peticionário com respaldo jurídico e administrativo ao realizar os pagamentos ora contestados.
48.	Análise:
48.1	O argumento preliminar da prescrição já foi objeto de análise no item 40 desta instrução, na qual se concluiu pela ocorrência da prescrição da pretensão punitiva por este Tribunal, mas não a prescrição quanto ao ressarcimento do dano ao erário.
48.2	Quanto às suas condutas estarem respaldadas na "Orientação Técnica Conjunta/DDI/CGJ/DAC/AUDIN/Nº 01/2006", esta alegação não merece acolhimento, antes os argumentos a seguir colacionados.
48.3	Este Tribunal possui entendimento firmado (Acórdão 2806/2014-TCU-Plenário, rel. JOSÉ JORGE; 2871/2014-TCU-Plenário, rel.  José Jorge; 2904/2014-TCU-Plenário, rel. Marcos Bemquerer; 341/2015-TCU-Plenário, rel. Raimundo Carreiro; 1001/2015-TCU-Plenário, rel. Benjamin Zymler e 2.790/2019-TCU-2ª Câmara, rel. André de Carvalho) no sentido de que a responsabilidade do gestor não é afastada nesse caso, pois a ele cabe a decisão sobre a prática do ato administrativo eventualmente danoso ao erário. O fato de ter agido com respaldo em pareceres técnicos e/ou jurídicos não tem força para impor ao administrador a prática de um ato manifestamente irregular, uma vez que a ele cabe, em última instância, decidir sobre a conveniência e a oportunidade de praticar atos administrativos, principalmente os concernentes a contratações, que vão gerar pagamentos.
48.4	O fato de o administrador seguir pareceres técnicos e jurídicos não significa que os atos praticados não serão reprovados pelo Tribunal. Em regra, pareceres técnicos e jurídicos não vinculam os gestores, os quais têm obrigação de analisar a correção e a suficiência do conteúdo desses documentos.
48.5	Os itens 2.6 e 2.7 da "Orientação Técnica Conjunta/DDI/CGJ/DAC/AUDIN/Nº 01/2006", transcrita no item 47.4 retro, somente alertam que o Incra não poderia simplesmente glosar as despesas pelas atividades já executadas, sob pena de haver um enriquecimento sem causa, quando há uma única irregularidade, como a ausência de processo licitatório.
48.6	Esta orientação específica somente reforça o direito do convenente em receber o pagamento pelos serviços prestados no âmbito do ajuste em tela, o que é regra geral no direito financeiro e administrativo, mas não autoriza o gestor a efetuar pagamentos sem a comprovação da contraprestação dos serviços pelo beneficiário.
48.7	Ademais, havia de fato posicionamentos contrários ao pagamento, exarados no Parecer Contábil de 19/12/2006 (peça 13, p. 181-185) e no Parecer Jurídico da Procuradoria do Incra/SE. 
48.8	Constatou-se no convênio em análise que o Incra/SE efetuou pagamento em 26/12/2006, após a rescisão do ajuste, ocorrida em 24/11/2006, sem a devida comprovação da execução dos serviços, conforme demonstrado nos autos.
48.9	Portanto, os pagamentos por serviços prestados na vigência do ajuste, mas realizados após a rescisão, não mais se ajustam aos termos de convênio, mas devem obedecer aos preceitos da Lei 9.789/1999, que regula o processo administrativo no âmbito da Administração Pública Federal. Deveria ser autuado processo administrativo com este objetivo específico.
48.10	O processo administrativo deve observar também as demais legislações, em especial as normas gerais de Direito Financeiro, insertas na Lei 4.320/1964, e as normas para licitações e contratos da Administração Pública contidas na Lei 8.666/1993. 
48.11		A legislação acerca da execução dos contratos administrativos não autoriza, ainda que com prestação de garantias, pagamento de parcela contratual sem o adimplemento da correspondente obrigação contratual. Pela análise da letra "a" do inciso XIV do art. 40 da Lei 8.666/93, c/c o § 3º desse mesmo artigo, fica evidenciado que a lei distinguiu na execução contratual dois momentos distintos e logicamente ordenados: a data do adimplemento de cada parcela e a data do correspondente pagamento, sendo que esta não deve distar 30 dias daquela.
48.12	Também tratando da matéria, os artigos 61, 62 e 63 da Lei 4.320/1964 determinam que o pagamento da despesa só poderá ser efetuado quando ordenado após a sua regular liquidação, vedando expressamente a inversão da ordem "adimplemento-pagamento". A Lei 4.320 admite, no entanto, em caso de parcelamento da execução, que o pagamento também seja feito nas correspondentes parcelas, segundo cronograma previsto em edital.
48.13	Dessa forma, antes de se efetuar qualquer pagamento, é necessária a exigência de todos os documentos pertinentes à comprovação dos serviços prestados, de modo a evitar pagamentos sem sua regular liquidação.
48.14	Nessa direção é a jurisprudência do Tribunal: Acórdão 3524/2010-TCU-Segunda Câmara, -Rel. André de Carvalho; 516/2009-TCU-Plenário, rel. Raimundo Carreiro; 3.079/2009-TCU-1ª   Câmara, rel. Augusto Nardes;  4.772/2009-TCU-2ª Câmara, rel. Aroldo Cedraz; 532/2008-TCU-1ª Câmara, rel. Marcos Bemquerer; 1.224/2008-TCU-Plenário, rel. Valmir Campelo; 2.571/2008-TCU-1ª Câmara, rel. Marcos Vinícios Vilaça; 3.624/2008-TCU-1ª Câmara, rel. Augusto Nardes; 2.204/2007-TCU-Plenário, rel. Raimundo Carreiro;  346/2005-TCU-2ª Câmara, rel. Ubiratan Aguiar; 6.230/2014-TCU-2ª Câmara, rel. Marcos Bemquerer; 7.575/2015-TCU-1ª Câmara, rel. Benjamin Zymler e 337/2019-TCU-Plenário, rel. Augusto Nardes.
48.15	No caso em apreço, o responsável efetuou pagamento a título de indenização, fundamentado apenas no valor estimado pago, que foi apontado pelo assegurador do convênio em planilha desacompanhada de parecer circunstanciado de 12/12/2006 (peça 13, p. 174) , e não pelo setor contábil/financeiro do Incra, sem a prestação de contas e sem comprovação documental de sua liquidação e pagamento pela convenente.
48.16	Não é suficiente para comprovar a prestação dos serviços, como compreende o responsável, a emissão solitária de relatório técnico que ateste a execução dos serviços, a exemplo do "Relatório sobre a execução dos serviços de assistência - ater e assessoria técnica, social e ambiental à reforma agrária - ates" (peça 86) . Eram necessários todos os elementos de comprovação da liquidação das despesas, a exemplo de contratos, notas fiscais, recibos, extratos bancários, cheques ou outros documentos de débito, relatórios que exteriorizem a atuação dos profissionais beneficiados, dentre outros.
48.17	Registre-se, por oportuno, como relatado nesta instrução, que foram constatadas inúmeras irregularidades no presente ajuste, nas fases da proposição, celebração e execução, apontadas em Relatório da CGU (v. item 6) e na Informação 27/2005 da Auditoria Interna do Incra (v. item 24) . Foram também ignorados diversos pareceres, como a Informação/PGF/Incra-SE 0132/2005 antes da assinatura do 2º termo aditivo (v. itens 6.8 e 24, alínea b.6) , a Informação/Incra/SR-23/j/nº 0143/2004 (v. item 24, alínea a.8) e pelo menos 3 Pareceres Contábeis que apontavam irregularidades (v. item 27, 28 e 29) .
48.18	Assim, a ocorrência de pagamentos sem a devida comprovação da execução dos serviços ou da entrega do material configura irregularidade grave, por afrontar os dispositivos legais sobre o tema.
Da 4ª parcela liberada
49.	A 4ª parcela no valor de R$ 290.846,45 foi liberada em 27/12/2006 a título de indenização por despesas incorridas pela convenente entre janeiro e julho de 2006, pois o convênio fora rescindido em 24/11/2006 (peça 2, p. 172-174) , publicado no DOU de 30/11/2006 (peça 2, p. 171) , e considerando como ocorridas as premissas a seguir relatadas.
50.	O valor estimado devido à convenente seria de R$ 679.907,83, sendo R$ 480.480,00 referente aos pagamentos de profissionais e R$ 199.427,83 referente aos outros serviços prestados de locação de veículos, motos e imóveis, manutenção de equipamentos de informática, capacitação e material de expediente.
50.1	Preliminarmente, de forma diligente e acertadamente, o tomador de contas não reconheceu a dívida referente aos outros serviços prestados, no valor de R$ 199.427,83, pois não foram comprovados documentalmente, remanescendo em tese a dívida apenas quanto aos pagamentos dos profissionais autônomos, no valor total de R$ 480.480,00.
51.	Para definir o valor total dos pagamentos efetuados aos profissionais autônomos no período de janeiro a julho de 2006, em planilha desacompanhada de parecer circunstanciado de 12/12/2006 (peça 13, p. 174) , subscrita pelo assegurador do convênio, Sr. Domingos Sávio de Oliveira, ao invés de ser realizado pelo setor contábil e financeiro do Incra, como bem registrou a CGU (v 6.10) , assim foi estimado o reconhecimento da dívida (peça 13, p. 230) :
	Especificação
	Quant.
	Valor unitário (R$) 
	Valor total por mês (R$) 
	Nº de meses
	Valor total do período (R$) 

	Profissionais de nível superior
	10
	2.000,00
	20.000,00
	7
	140.000,00

	Profissionais de nível médio
	31
	1.200,00
	37.200,00
	7
	260.400,00

	Encargos sociais INSS Patronal
			11.440,00
	7
	80.080,00

	Total (R$) 
	68.640,00
	7
	480.480,00

51.1	Considerando que se tratava de indenização por despesas incorridas pagas pela convenente, o Incra não poderia efetuar este pagamento de indenização a partir de despesas estimadas, mas somente após a prestação de contas apresentada pela convenente que comprovasse documentalmente a regular liquidação e pagamento das despesas efetivas.
51.2	Foi neste sentido o Parecer Contábil de 19/12/2006 (peça 13, p. 181-185) , que assim se posicionou:
Outrossim, nota-se que não há como a Convenente perceber agora recursos reconhecidos pelas ações executadas e atestadas como cumpridas pelo Assegurador do Convênio, fl. 2083, visto que não encontramos consubstanciado nos autos processuais documentos que comprovem despesas realizadas em prol do objeto do convênio.
52.	Desse montante devido de R$ 480.480,00, como sugeriu o Parecer Contábil de 19/12/2016, o Incra/SE deduziu o valor glosado histórico de R$ 142.370,00, já detalhado no item 29.4 desta instrução, 	que atualizado correspondia ao montante de R$ 189.633,55, remanescendo uma dívida com o convenente no valor de R$ 290.846,45, que foi justamente o valor pago mediante a ordem bancária 2006OB902894, de 27/12/2006 (peça 13, p. 208) .
53.	A prestação de contas referente à quarta parcela dos recursos foi apresentada em 25/4/2007 (peça 14, p. 130-141) , acompanhada da respectiva documentação destinada a sua comprovação (peça 14, p. 142-340) , com o valor total das despesas no importe de R$ 290.849,70.
53.1	Portanto, o convenente não apresentou a documentação comprobatória da liquidação das despesas referentes ao montante estimado de R$ 480.480,00, relativos aos meses de janeiro a julho de 2006, mas tão somente para o valor de R$ 290.849,70, referente aos meses de janeiro a maio de 2006.
54.	Constam dos autos as seguintes relações de pagamentos e documentos de despesas:
	Relação de Pagamentos
	Documentos de despesas

	Período
	Localização
	Qtde. itens
	Valor total (R$) 
	Mês competência
	Localização

	Janeiro-Fevereiro/2005
	Peça 10, p. 206-207
	76
	104.321,06
		Peça 10, p. 250-261

	Agosto-Dezembro/2005
	Peça 10, p. 274-282
Peça 11, p. 1-2
	370
	487.198,00
	Dezembro/2005
	Peça 11, p. 12-82

					Novembro/2005
	Peça 11, p. 83-178

					Outubro/2005
	Peça 11, p. 181-245

					Setembro/2005
	Peça 11, p. 248-260
Peça 12, p. 1-27 e 93-129

					Agosto/2005
	Peça 12, p. 28-92 e 130-194

	Dezembro/2004
	Peça 13, p. 57-58
	75
	97.489,05
	Dezembro/2004
	Peça 13, p. 65-145

	Janeiro-Maio/2006
	Peça 14, p. 134-139
	190
	290.849,70
	Janeiro/2006
	Peça 14, p. 142-182

					Fevereiro/2006
	Peça 14, p. 183-223

					Março/2006
	Peça 14, p. 224-264

					Abril/2006
	Peça 14, p. 265/302

					Maio/2006
	Peça 14, p. 303-340

55.	Com relação aos pagamentos efetuados entre janeiro e maio de 2006, os documentos de despesas (peça 14, p. 142-340) apontam para os seguintes valores totais e profissionais beneficiados:
	Beneficiado
	Cargo
	 Valor total (R$) 

	Ailton Demésio Pereira
	Técnico Agropecuário
	5.340,00 

	Aldeni Andrade Firmino
	Técnico Agropecuário
	5.340,00 

	Alexandre Andrade
	Técnico Agropecuário
	5.340,00 

	Aline Cardoso dos Santos
	Técnico Agropecuário
	5.340,00 

	André Batista Santos
	Técnico Agrícola
	5.340,00 

	Antônio Heribaldo Arampio Santana
	Técnico Agropecuário
	5.340,00 

	Ariana Maria Costa
	Técnico Agropecuário
	5.340,00 

	Arnaldo Santos Neto
	Técnico Agropecuário
	5.340,00 

	Artemísio Alves Costa
	Médico Veterinário
	8.438,00 

	Carlos Barreto Júnior
	Técnico Agrícola
	5.340,00 

	Clayne William da Mota Santos
	Engenheiro Agrônomo
	8.438,00 

	Eduardo Góis de Oliveira
	Técnico Agropecuário
	5.340,00 

	Egídio Alexandre da Costa Júnior
	Médico Veterinário
	8.701,25 

	Evelyne Costa Carvalho
	Médico Veterinário
	8.438,00 

	Fábio Garcia Gomes
	Técnico Agrícola
	5.340,00 

	Fernando Arimatéa Santana Oliveira
	Técnico Agropecuário
	5.340,00 

	Fernando Luiz P. Carvalho Júnior
	Técnico Agropecuário
	5.340,00 

	Flaviana Pereira Barbosa
	Técnico Agropecuário
	5.340,00 

	Francileide Maria da Silva
	Técnico Agropecuário
	5.340,00 

	Francisco Assis Nonato Farias
	Engenheiro Agrônomo
	8.613,50 

	Gladyson Stélio B. Pereira
	Professor de História
	8.438,00

	Jean Wesley Morais Batista
	Técnico Agropecuário
	5.340,00 

	José Elúzio Lisboa Cruz
	Técnico Agropecuário
	5.340,00 

	José Roberto de Lima Silva
	Técnico Agropecuário
	5.340,00 

	Joselma Dias dos Santos
	Técnico Agropecuário
	5.340,00 

	Luciana Costa Araújo
	Zootecnista
	8.438,00 

	Luiz Roberto Oliveira de Negreiros
	Engenheiro Agrônomo
	8.438,00 

	Marcos André Nascimento dos Santos
	Técnico Agropecuário
	5.340,00 

	Marcos César Oliveira dos Santos
	Técnico Agropecuário
	5.340,00 

	Maria Tereza de Andrade Oliveira
	Jornalista
	8.438,00 

	Patrício Araújo Santos
	Técnico Agropecuário
	5.340,00 

	Rogério dos Santos
	Técnico Agropecuário
	5.340,00 

	Rômulo Matheus Santos
	Técnico Agropecuário
	5.340,00 

	Ronaldo Goés de Oliveira
	Técnico Agropecuário
	5.340,00 

	Roseli dos Santos Reis
	Pedagoga
	8.525,75 

	Saturnino Castor Santos
	Engenheiro Agrônomo
	8.438,00 

	Tâmara Rocha Pereira
	Técnico Agropecuário
	5.340,00 

	Vilmarques Dantas dos Santos
	Técnico Agropecuário
	5.340,00 

	INSS
	 
	50.592,00 

	IRPF
	 
	2.733,20 

	Total (R$) 
	290.849,70

55.1	Entretanto, os extratos da conta corrente específica encaminhados pelo Banco do Brasil revelam que no exercício de 2006 não havia recursos e não foram efetuados pagamentos com recursos que tenham transitado na conta específica. Assim, ou os recibos de pagamentos de autônomos não tinham idoneidade, por não ter havido o pagamento à época; ou os pagamentos foram efetuados com recursos de outra fonte, não identificados e não comprovados pelo convenente.
55.2	Provavelmente, os pagamentos não foram efetuados à época, entre janeiro e julho de 2006, mas somente em janeiro de 2007, após a liberação da 4ª parcela ocorrida em dezembro de 2006.
56.	Segundo a fita detalhe enviada pelo Banco do Brasil (peças 39 e 40) , foram efetuados os seguintes pagamentos em 3/1/2007, com os recursos da 4ª parcela liberada, já descontados os estornos:
	Beneficiado
	Valor total (R$) 

	Acácia Maria F. Daniel
	13.000,84 

	Agnaldo de Souza
	562,00 

	Ailton Demésio Pereira
	1.500,00 

	Aldeni Andrade Firmino
	1.500,00 

	Aline Cardoso dos Santos
	2.100,00 

	Alisson Almeida da Silva
	1.500,00 

	André Batista Santos
	4.760,00 

	Antenor Florentino Silva
	600,00 

	Antônio H. A. Santana
	2.088,00 

	Ariana Maria Costa
	2.100,00 

	Carlos Adriano Santana
	1.800,00 

	Carlos Alberto S. Torres
	1.800,00 

	Carlos Barreto Júnior
	4.760,00 

	Clayne William M. Santos
	4.500,00 

	Clielson Alves da Silva
	1.183,00 

	Clodoaldo da Silva
	1.475,00 

	Eduardo Góis de Oliveira
	600,00 

	Egídio Alexandre C. Júnior
	8.220,75

	Elisângela Jesus Carvalho
	740,00 

	Erick Sydney B. Querino
	3.000,00 

	Esmeraldo Leal dos Santos
	1.500,00 

	Euler Soares da Mota
	5.115,45 

	Everalda Souza dos Santos
	1.485,00 

	Fábio Andrey P. S. Matheus
	807,00 

	Flaviana Pereira Barbosa
	1.500,00 

	Francileide Maria Silva
	1.001,00 

	Francisco Assis Nonato
	5.140,10 

	Genival de Sousa
	450,00 

	Gilvanete T. Farias
	1.180,00 

	Gladyson S. B. Pereira
	1.500,00 

	Gleilda Ribeiro Santos
	1.782,00 

	Honorina Castor Santos
	4.500,00 

	Jean Wesley M. Batista
	4.760,00 

	Jehan Carlos dos Santos
	1.200,00 

	Jorge Cordeiro Lisboa
	2.100,00 

	Jorge Enrique M. Rabanal
	640,00 

	José Almir Goés Santos
	300,00 

	José Eanes Lisboa Graça
	1.434,00 

	José Eluzio Lisboa Cruz
	1.500,00 

	José Roberto Lima Silva
	2.090,00 

	Josefa de Jesus Santos
	2.100,00 

	Joselma Dias dos Santos
	3.500,00 

	Josilene de Santana
	1.000,00 

	Júlio Vieira da Silva N.
	1.500,00 

	King Máquinas e Irrigação
	15.000,00 

	Luciana Costa Araújo
	4.467,00 

	Luiz Roberto O. Negreiro
	4.032,00 

	Manoel A. Oliveira NT
	2.400,00 

	Marcelo Alves
	2.384,00 

	Marcelo Domingos de Souza
	3.600,00 

	Márcia de Jesus Carvalho
	1.109,00 

	Marcos André N. Santos
	1.500,00 

	Maria Fernanda S. Biriba
	1.480,00 

	Maria Tereza A. Oliveira
	2.150,00 

	Maurício Lopes de Matos
	2.400,00 

	Meyre Celma O. Mendes
	750,00 

	Nelci da Silva
	1.500,00 

	Otácio Cezar da Silva
	1.500,00 

	Patrício Araújo Santos
	4.760,00 

	Reginaldo Almeida Jesus
	2.085,00 

	Rogério dos Santos
	1.400,00 

	Rômulo Matheus Santos
	3.500,00 

	Ronaldo Goés de Oliveira
	2.100,00 

	Rosália dos Santos Reis
	3.658,00 

	Silvana Lúcia Silva Lima
	1.303,00 

	Sival Lima de Jesus
	900,00 

	Valdemir Santos Prata
	1.050,00 

	Vanessa D. Borges
	1.050,00 

	Vilmarques Dantas Santos
	1.000,00 

	Transferências sem identificação dos beneficiados
	17.026,00 

	Total Geral
	189.978,14               

56.1	Do total autorizado para pagamento em 3/1/2007, no valor de R$ 289.742,42 (peça 38, p. 13 e peça 39, p. 1) , tendo saído este montante da conta corrente 23.840-6 (peça 38, p. 13) , somente foram efetuados naquele dia o montante de R$ 189.978,14, pois algumas transações não foram efetivadas ou foram estornadas, não sendo possível identificar o destino do valor restante de R$ 99.764,28.
57.	O confronto entre os beneficiários identificados nos documentos de despesas e aqueles parcialmente identificados na fita detalhe enviada pelo Banco do Brasil revela divergências, entre beneficiários e valores, que reforçam a ausência do nexo de causalidade, ao menos parcialmente, entre a movimentação dos recursos públicos creditados em conta específica no dia 3/1/2007 e os pagamentos efetuados aos profissionais que teriam atuado entre janeiro e julho de 2006 no âmbito do ajuste em apreço.
58.	Registre-se que Acácia Maria Feitosa Daniel e Reginaldo Almeida de Jesus eram membros da Associação (v. item 28.1) ; e Manoel Antônio de Oliveira Neto, Coordenador Geral do CECAC, no período de 1/1/2006 a 27/11/2006.
59.	Considerando a fita detalhe enviada pelo Banco do Brasil, foram regularmente comprovadas as despesas pagas aos responsáveis que constam também da prestação de contas (R$ 79.508,85, conforme tabela do item 43) , adicionados dos valores transferidos nos quais não foi possível identificar os beneficiários (R$ 17.206,00) , resultando no valor de R$ 96.534,85.
60.	Neste ponto, por ocasião da última liberação de recursos creditados em 3/1/2007, o encontro de contas, confrontando os créditos devidos ao Cecac e os débitos das glosas, apresentaria a seguinte configuração:
	Discriminação
	Crédito (R$) 
	Data

	Previsão de despesas com os profissionais da assistência técnica (item 39) - Janeiro a Julho de 2006 - Referência
	480.480,00
	12/12/2006

	Prestação de Contas - Janeiro a Maio de 2006
	290.846,45
	25/4/2007

	Valor comprovado e pago, segundo fita detalhe do BB
	189.978,14
	3/1/2007

	Valor pago para beneficiários constante da prestação de contas
	96.534,85
	3/1/2007

	Encontro de contas feito pelo Incra
		
	Glosa (item 29.4) - Valor histórico
	142.370,00
	
	Glosa (atualizada até 31/12/2006, sem juros) 
	154.147,19
	31/12/2006

	Glosa (atualizada até 31/12/2006, com juros) 
	189.633,55
	31/12/2006

	Saldo a receber, segundo o Incra, diferença entre a previsão de despesas (R$ 480.480,00) e a glosa atualizada com juros
	290.846,45
	31/12/2006

	Repasse efetuado (peça 38, p. 13) 
	290.846,45
	2/1/2007

	Débito - Glosa do Parecer Financeiro 082/2008 (item 30) 
	21.946,44
	3/1/2007

	Encontro de contas adotado nesta instrução
		
	Glosa (item 29.4) - Valor histórico, aceitando os pagamentos efetuados a Reginaldo e Acácia (item 35) 
	117.970,00
	
	Glosa (atualizada até 31/12/2006, sem juros) 
	129.012,98
	31/12/2006

	Saldo a receber, resultado da diferença entre o comprovado (R$ 290.846,45) e a glosa atualizada sem juros (R$ 129.012,98) 
	161.833,47
	31/12/2006

	Repasse efetuado (peça 38, p. 13) 
	290.846,45
	2/1/2007

	Glosa do Parecer Financeiro 082/2008 (item 30) 
	21.946,44
	3/1/2007

	Valor a ser repassado (Saldo a receber - Glosa do Parecer Financeiro 082/2008) 
	139.887,03
	3/1/2007

61.	Em resumo, se o gestor tivesse sido diligente e feito o encontro de contas, compensando créditos e débitos em um processo administrativo específico, após a apresentação e análise da prestação de contas, efetuaria repasse num primeiro momento de apenas o valor de R$ 139.887,03.
62.	Retornando à análise do repasse de R$ 290.846,45, cuja prestação de contas apresentada trouxe documentação comprobatória também neste valor, a fita detalhe do Banco do Brasil somente revelou pagamentos no importe de R$ 189.978,14, dos quais somente R$ 96.534,85 foram pagos a beneficiários que constavam da prestação de contas. Assim, o débito remanescente da terceira irregularidade é de R$ 194.311,60, correspondente à diferença entre o valor do repasse dos recursos de R$ 290.846,45 e o valor comprovado e pago de R$ 96.534,85.
63.	Neste caso também deve ser responsabilizado o ordenador de despesas que autorizou o pagamento, o então Superintendente Regional do Incra/SE Carlos Antônio de Siqueira Fontenele, conforme despachos emitidos em 20/12/2006 (peça 13, p. 194 e 200) ; termo aditivo datado de 12/9/2006 (peça 13, p. 204-206) , mas publicado em 26/12/2006 (peça 13, p. 196) , após a rescisão contratual ocorrida em 27/11/2006; e ordem bancária expedida em 27/12/2006 (peça 13, p. 208) , contrariando Parecer da Procuradoria Especializada e Parecer Contábil de 19/12/2006 (peça 13, p. 181-185) .
64.	Nesse contexto, conclui-se que a decisão de efetuar o pagamento em apreço não se revestiu das cautelas e análises necessárias para garantir a legalidade e a economicidade do ato, não sendo possível, portanto, acatar os argumentos apresentados, cabendo a responsabilidade solidária pelo débito apurado aos responsáveis Carlos Antônio de Siqueira Fontenele e CECAC.
CONCLUSÃO
65.	A partir dos elementos constantes nos autos e do exame da ocorrência descrita na seção "Exame Técnico", verifica-se que as alegações de defesa de Luciene dos Santos e Manoel Antônio de Oliveira Neto merecem ser acatadas, e pelo, consequente, arquivamento dos autos em relação a eles, por ausência de pressuposto de desenvolvimento válido e regular.
66.	Os responsáveis Gileno Damascena Silva, Carlos Antônio de Siqueira Fontenele e o Centro de Capacitação Canudos - Cecac não lograram comprovar a boa e regular aplicação dos recursos, razão pela qual se propõe rejeitar as alegações de defesa apresentadas.
67.	Tendo em vista que houve prescrição da pretensão punitiva, conforme análise já realizada, e que não constam dos autos elementos que permitam reconhecer a boa-fé dos responsáveis, sugere-se que as suas contas sejam julgadas irregulares, desde já, nos termos do art. 202, § 6º, do Regimento Interno do TCU, com a imputação dos débitos atualizados monetariamente e acrescidos de juros de mora, nos termos do art. 202, § 1º, do Regimento Interno do TCU, descontado o valor eventualmente recolhido.
68.	Por fim, como não houve elementos que justificassem modificar o entendimento acerca das irregularidades em apuração, mantém-se a matriz de responsabilização anexa à peça 42.
PROPOSTA DE ENCAMINHAMENTO
69.	Diante do exposto, submetem-se os autos à consideração superior, propondo:
69.1.	acatar as alegações de defesa de Luciene dos Santos (CPF: XXX.543.215-XX) e Manoel Antônio de Oliveira Neto (CPF: XXX.953.595-XX) ;
69.2	arquivar os autos em relação a Luciene dos Santos (CPF: XXX.543.215-XX) e Manoel Antônio de Oliveira Neto (CPF: XXX.953.595-XX) , ex-coordenadores gerais do Centro de Capacitação de Canudos - Cecac, com fulcro nos arts. 212 do Regimento Interno/TCU c/c o art. 6, inciso II, da Instrução Normativa/TCU 71/2012;
69.3	rejeitar as alegações de defesa de Gileno Damascena Silva (CPF: XXX.988.305-XX) , Carlos Antônio de Siqueira Fontenele (CPF: XXX.276.611-XX) e Centro de Capacitação Canudos - Cecac (CNPJ: 00.336.154/0001-59) ;
69.4.	julgar irregulares, nos termos dos arts. 1º, inciso I, 16, inciso III, alínea c, da Lei 8.443/1992, c/c os arts. 19 e 23, inciso III, da mesma Lei, as contas dos responsáveis Centro de Capacitação Canudos - Cecac (CNPJ: 00.336.154/0001-59) , Gileno Damascena Silva (CPF XXX.988.305-XX) e Carlos Antônio de Siqueira Fontenele (CPF: XXX.276.611-XX) ;
69.5	condenar, solidariamente, Gileno Damascena Silva (CPF: XXX.988.305-XX) e Centro de Capacitação Canudos - CECAC (CNPJ: 00.336.154/0001-59) ao pagamento das importâncias a seguir especificadas, atualizadas monetariamente e acrescidas dos juros de mora, calculadas a partir das datas discriminadas até a data da efetiva quitação do débito, fixando-lhes o prazo de quinze dias, para que comprovem, perante o Tribunal, o recolhimento das referidas quantias aos cofres do Instituto Nacional de Colonização e Reforma Agrária - INCRA, nos termos do art. 23, inciso III, alínea "a", da citada lei, c/c o art. 214, inciso III, alínea "a", do Regimento Interno do TCU:
	Data de ocorrência
	Valor histórico (R$) 

	16/12/2004
	97.120,00

	20/12/2004
	7.800,00

	21/12/2004
	5.250,00

	26/1/2005
	7.800,00

		Valor atualizado até 31/3/2022 (com juros) : R$ 556.134,16
69.6	condenar, solidariamente, Centro de Capacitação Canudos - Cecac (CNPJ: 00.336.154/0001-59) e Carlos Antônio de Siqueira Fontenele (CPF: XXX.276.611-XX) ao pagamento da importância a seguir especificada, atualizada monetariamente e acrescida dos juros de mora, calculados a partir da data discriminada até a data da efetiva quitação do débito, fixando-lhes o prazo de quinze dias, para que comprovem, perante o Tribunal, o recolhimento das referidas quantias aos cofres do Instituto Nacional de Colonização e Reforma Agrária - Incra, nos termos do art. 23, inciso III, alínea "a", da citada lei, c/c o art. 214, inciso III, alínea "a", do Regimento Interno do TCU:
	Data de ocorrência
	Valor histórico (R$) 

	3/1/2007
	194.311,60

		Valor atualizado até 31/3/2022 (com juros) : R$ 718.461,25
69.7	autorizar, desde logo, a cobrança judicial das dívidas, caso não atendidas as notificações, na forma do disposto no art. 28, inciso II, da Lei 8.443/1992;
69.8	autorizar também, desde logo, se requerido, com fundamento no art. 26 da Lei 8.443, de 1992, c/c o art. 217, §§ 1º e 2º, do Regimento Interno do TCU, o parcelamento da dívida em até 36 parcelas, incidindo, sobre cada parcela, corrigida monetariamente, os correspondentes acréscimos legais, fixando-lhes o prazo de quinze dias, a contar do recebimento da notificação, para comprovar, perante o Tribunal, o recolhimento da primeira parcela, e de trinta dias, a contar da parcela anterior, para comprovar os recolhimentos das demais parcelas, devendo incidir, sobre cada valor mensal, atualizado monetariamente, os juros de mora devidos, no caso do débito, na forma prevista na legislação em vigor, alertando os responsáveis de que a falta de comprovação do recolhimento de qualquer parcela importará o vencimento antecipado do saldo devedor, nos termos do § 2º do art. 217 do Regimento Interno deste Tribunal; 
69.9	enviar cópia do Acórdão a ser prolatado à Procuradoria da República no Estado de Sergipe, nos termos do § 3º do art. 16 da Lei 8.443/1992, c/c o § 7º do art. 209 do Regimento Interno do TCU, para adoção das medidas cabíveis; e
69.10	enviar cópia do Acórdão que vier a ser proferido ao Instituto Nacional de Colonização e Reforma Agrária - INCRA e aos responsáveis, para ciência;
69.11	informar à Procuradoria da República no Estado de Sergipe, ao Instituto Nacional de Colonização e Reforma Agrária - INCRA e aos responsáveis que a presente deliberação, acompanhada do Relatório e do Voto que a fundamenta, está disponível para a consulta no endereço www.tcu.gov.br/acordaos, além de esclarecer que, caso requerido, o TCU poderá fornecer sem custos as correspondentes cópias, de forma impressa; e
69.12	informar à Procuradoria da República no Estado de Sergipe que, nos termos do parágrafo único do art. 62 da Resolução TCU 259/2014, os procuradores e membros do Ministério Público credenciados nesta Corte podem acessar os presentes autos de forma eletrônica e automática, ressalvados apenas os casos de eventuais peças classificadas como sigilosas, as quais requerem solicitação formal."
2. 	O Ministério Público junto ao TCU - MPTCU, nestes autos representado pelo Procurador Sérgio Ricardo Costa Caribé, mediante parecer à peça 98, defendeu a prescrição das pretensões punitiva e ressarcitória nos seguintes termos:
"6. Conforme se pode observar, as falhas que ensejaram a instauração desta TCE ocorreram entre os anos de 2004 e 2008. Examinam-se, portanto, irregularidades cometidas há mais de dez anos, o que justifica, em meu sentir, que se apure a incidência da prescrição da pretensão de ressarcimento aos cofres públicos, sobretudo em face da evolução da jurisprudência do Supremo Tribunal Federal (STF) a respeito da matéria.
7. Registro que, em diversas oportunidades, ao promover minuciosa e detida análise do tema, defendi que a prescrição da pretensão de ressarcimento ao erário deve seguir as regras estabelecidas no Código Civil atualmente vigente. Cito, como exemplo, os pareceres emitidos nos autos do TC Processo 000.012/2020-3, da relatoria do Ministro Vital do Rêgo; do TC Processo 036.485/2019-5, da relatoria do Ministro-Substituto Marcos Bemquerer Costa; do TC Processo 020.232/2017-9, da relatoria do Ministro-Substituto Weder de Oliveira; do TC Processo 031.091/2013-0, da relatoria do Ministro Benjamin Zymler; do TC  Processo 004.030/2017-6, da relatoria do Ministro-Substituto André Carvalho; do TC Processo 029.107/2019-9, da relatoria do Ministro Raimundo Carreiro; do TC  Processo 006.359/2019-1, da relatoria do Ministro Augusto Nardes; do TC Processo 017.162/2007-1, da relatoria do Ministro Aroldo Cedraz; do TC Processo 035.278/2015-3, da relatoria do Ministro-Substituto Augusto Sherman Cavalcanti; do TC Processo 000.071/2020-0, da relatoria do Ministro Jorge Oliveira; do TC Processo 027.487/2017-2, da relatoria do Ministro Walton Alencar Rodrigues; e do TC Processo 018.978/2012-6, da relatoria do Ministro Bruno Dantas.
8. Nos pareceres lançados nos referidos processos, sustentei que, em razão de seu caráter genérico e da ausência de normas específicas que disciplinem o assunto, o art. 205 do Código Civil - que constitui a regra geral de prescrição - deve incidir, a priori, em todas as situações para as quais a lei não tenha estabelecido prazo inferior. As normas de direito civil, notadamente as insertas na parte geral do Código Civil, por sua abrangência e estofo em sólidos princípios de direito, devem orientar a aplicação do Direito em todos os ramos, quando não conflitantes com matérias especificamente reguladas. Assim, na inexistência de norma específica para a hipótese, entendo que devem incidir as regras da Lei 10.406/2002.
9. Compreendo, ademais, que a regra do art. 205 do Código Civil, conquanto inespecífica, é perfeitamente compatível com as normas que, desde muito, regem o procedimento de controle externo. E, neste passo, para que não se afrontem a harmonia e o caráter sistêmico de suas normas, o Código Civil também pode e deve servir de parâmetro para o regramento de outras questões, como, por exemplo, e no que couber: as causas de suspensão previstas nos arts. 198 e 200; as causas interruptivas do art. 202, incisos I e VI; o recomeço da contagem do prazo estabelecido no art. 202, parágrafo único; a prescrição intercorrente prevista no art. 202, parágrafo único; os efeitos da interrupção efetuada contra devedor solidário, ex vi do art. 204, § 1º, in fine; o prazo geral de dez anos previsto no art. 205; e o dever de guarda de documentos de que trata o art. 1.194.
10. Ciente de que a egrégia Corte de Contas da União continua a adotar a tese da imprescritibilidade da pretensão de ressarcimento (v.g. Acórdão 5236/2020-TCU-Plenário, 11.839/2020-TCU-2ª Câmara, 18/2021-TCU-1ª Câmara e 120/2021-TCU-Plenário) , peço vênias para ratificar  o posicionamento externado nos pareceres acima referenciados, de que o exame da ocorrência da prescrição da pretensão de ressarcimento aos cofres públicos - instrumentalizada nos processos de contas que tramitam no TCU - deve ter como parâmetro o prazo geral de prescrição indicado no art. 205 da Lei 10.406/2002, contado a partir da data de ocorrência da irregularidade que deu origem ao débito, em consonância com o art. 189 da mesma lei.
11. Isso posto, passo ao exame da ocorrência da prescrição da pretensão de ressarcimento no caso concreto. Considerando que as regras aplicáveis à prescrição da pretensão punitiva, nos termos do Acórdão 1441/2016-TCU-Plenário, são as mesmas que ora proponho para a análise da prescrição da pretensão de ressarcimento ao erário; considerando que, in casu, as irregularidades que ensejaram a aplicação de sanção são as mesmas que deram causa à condenação em débito, assim como são as mesmas as causas interruptivas e demais variáveis; entendo cabível a análise em conjunto da ocorrência da prescrição para ambas pretensões. 
12. Tendo tais balizas como parâmetro para o exame da matéria, concluo pela consumação da prescrição da pretensão de ressarcimento ao erário neste processo. Conforme se verifica, as irregularidades que ensejaram a instauração desta TCE se concretizaram entre os anos de 2004 e 2008, os quais abrangeram tanto o período de aplicação dos recursos federais quanto a data final para a prestação de contas da avença. Assim, o prazo prescricional de dez anos se verificou, sem que fosse interrompido pelo ato que autorizou as citações dos responsáveis, expedido somente em 21/7/2020  (peça 44) . 
13. Por conseguinte, nos termos do art. 212 do Regimento Interno do TCU (RI/TCU) , as presentes contas devem ser arquivadas, sem julgamento de mérito. Sem embargo, caso o Tribunal de Contas da União, numa análise perfunctória e não exauriente, entenda que as irregularidades guardam correspondência com quaisquer condutas tipificadas na Lei 8.429/1992, deve promover o encaminhamento do acórdão que vier a ser proferido ao Ministério Público Federal, para que adote as medidas que entender cabíveis."
3.	Admitindo que o Tribunal possa não acolher a tese de prescrição apresentada, o representante do MPTCU manifestou parcial concordância com a proposta de mérito da SecexTCE, exceto em relação à responsabilização de Carlos Antônio de Siqueira Fontenele, conforme trecho do parecer de peça 98 a seguir transcrito:
"15.	A unidade técnica chamou atenção para o fato de a Sra. Luciene dos Santos e o Sr. Manoel Antônio de Oliveira Neto terem sido notificados passados mais de dez anos da ocorrência das irregularidades que lhes foram atribuídas. Em razão disso, propôs o arquivamento do processo em relação a esses responsáveis, em face da ausência de pressupostos para seu desenvolvimento válido e regular, nos termos dos arts. 169, inciso VI, e 212 do RI/TCU, c/c o art. 6º, inciso II, da IN-TCU 71/2012 (peça 95, p. 17 e 35) .
16.	Com efeito, não foi demonstrado que os ex-Coordenadores do Cecac tenham sido efetivamente notificados acerca das irregularidades em espaço de tempo inferior a dez anos. O relatório de TCE e o respectivo relatório complementar indicam que apenas o Cecac e o Sr. Gileno Damascena Silva foram cientificados no ano de 2010. A notificação dos demais ex-gestores viria a ocorrer somente a partir de 2017 (peça 2, p. 86 e 204) . Dessa forma, em linha com a unidade instrutiva, reputo que o dilatado lapso temporal existente entre a ocorrência dos fatos inquinados e as respectivas notificações obsta o pleno exercício do contraditório e da ampla defesa desses responsáveis, o que torna pertinente a proposta de arquivamento formulada. 
17.	Nada obstante, verifico que circunstância idêntica ocorreu com relação ao Sr. Carlos Antônio de Siqueira Fontenele, então Superintendente Regional do Incra em Sergipe. A irregularidade atribuída ao gestor se concretizou em 3/1/2007, enquanto sua primeira notificação se deu apenas no ato da citação efetuada pelo Tribunal, em agosto de 2020 (peça 56) . Portanto, com o intuito de evitar que se confira tratamento distinto a responsáveis que se encontram em idêntica situação processual, reputo que o processo também deva ser arquivado em relação ao ex-Superintendente Regional."
	É o relatório.

Demostenes Ramos de Melo (2526/OAB-SE), Nicolas Sales Lopez Baldoma (739-A/OAB-SE) e outros, representando Carlos Antônio de Siqueira Fontenele; Jose Airton Lima Santos Junior (10.213/OAB-SE), Matheus Oliveira Garcia (10.258/OAB-SE) e outros, representando Manoel Antônio de Oliveira Neto; Lucas Santos de Matos (8949/OAB-SE), Jose Airton Lima Santos Junior (10.213/OAB-SE) e outros, representando Gileno Damascena Silva; Lucas Santos de Matos (8949/OAB-SE), Jose Airton Lima Santos Junior (10.213/OAB-SE) e outros, representando Luciene dos Santos; Lucas Santos de Matos (8949/OAB-SE), Jose Airton Lima Santos Junior (10.213/OAB-SE) e outros, representando Centro de Capacitação Canudos - Cecac.

Procurador Sergio Ricardo Costa Caribé

TOMADA DE CONTAS ESPECIAL. INCRA. CONVÊNIO PARA PRESTAÇÃO DE SERVIÇOS DE ASSESSORIA EM PROJETOS DE ASSENTAMENTO DE REFORMA AGRÁRIA. NÃO COMPROVAÇÃO DA BOA E REGULAR APLICAÇÃO DOS RECURSOS. AUSÊNCIA DE NEXO CAUSAL ENTRE DIVERSOS DISPÊNDIOS EFETUADOS E O OBJETO PACTUADO. CITAÇÕES. ARQUIVAMENTO DOS AUTOS EM RELAÇÃO A PARTE DOS RESPONSÁVEIS, NOTIFICADOS APÓS MAIS DE 10 ANOS DA OCORRÊNCIA DAS IRREGULARIDADES. REJEIÇÃO DAS ALEGAÇÕES DE DEFESA DA ENTIDADE E DE UM EX-DIRIGENTE. CONTAS IRREGULARES. DÉBITO. PRESCRIÇÃO DA PRETENSÃO PUNITIVA.

TOMADA DE CONTAS ESPECIAL (TCE)

Secretaria de Controle Externo de Tomada de Contas Especial (SecexTCE)

Examina-se tomada de contas especial instaurada pelo Instituto Nacional de Colonização e Reforma Agrária - Incra em desfavor de Gileno Damascena Silva, Luciene dos Santos e Manoel Antônio de Oliveira Neto, ex-dirigentes do Centro de Capacitação Canudos - Cecac, em razão de irregularidades na aplicação dos recursos do Convênio CV/SE 13.000/2004, firmado para prestação dos serviços de assessoria técnica, social e ambiental em projetos de assentamento de reforma agrária do estado de Sergipe. 
O convênio foi celebrado em 6/12/2004, com prazo de vigência até dezembro de 2007, e previa a transferência de R$ 3.690.000,00. O plano de trabalho contemplava a aplicação de R$ 97.120,00 mensais, para custear o serviço de 12 técnicos de nível superior e 28 técnicos de nível médio, além de obrigações tributárias e contributivas, material de consumo e outros serviços de terceiros.
As transferências foram realizadas em quatro parcelas. A primeira em dezembro de 2004, no valor de R$ 194.240,00; duas em 2005, que totalizaram R$ 1.165.440,00; e finalmente uma parcela efetuada a título de encontro de contas final, realizada em dezembro de 2006, no montante de R$ 290.846,45.
Fiscalização realizada pela CGU identificou irregularidades que ensejaram a instauração da TCE. Cumpridas as devidas etapas no âmbito do Poder Executivo, o processo foi encaminhado a este Tribunal para julgamento.
Os responsáveis foram citados em razão das seguintes irregularidades: i) "pagamento em duplicidade da mensalidade acordada no plano de trabalho, referente ao mês de dezembro de 2004, no valor de R$ 97.120,00", pela qual foram chamados, além da entidade, Gileno Damascena Silva, Luciene dos Santos e Manoel Antônio de Oliveira Neto; ii) "pagamento de despesas sem previsão no plano de trabalho e sem empenho prévio", ocorrência em relação à qual foram citados apenas o Cecac e Gileno Damascena; e iii) "não comprovação da boa e regular aplicação dos recursos federais repassados no exercício de 2006". Quanto a essa última, foram ouvidos a entidade, o dirigente Manoel Antônio de Oliveira e o então Superintendente Regional do Incra em Sergipe, Carlos Antônio de Siqueira Fontenele.
A SecexTCE, em pareceres uniformes, opinou por que: (i) sejam acolhidas as alegações de defesa de Luciene dos Santos e de Manoel Antônio de Oliveira, com consequente arquivamento do processo em relação a esses responsáveis; (ii) sejam rejeitadas as alegações de defesa do Cecac, de Gileno Damascena e de Carlos Antônio de Siqueira; e (iii) sejam julgadas irregulares as contas desses últimos responsáveis, com imputação do débito. A unidade técnica não apresentou proposta de aplicação de multa, por entender consumada a prescrição punitiva deste Tribunal. 
O MPTCU propõe, em prejudicial de mérito, reconhecer também a prescrição da pretensão de ressarcimento ao erário, o que levaria ao arquivamento dos autos sem julgamento de mérito. Para tanto, funda-se na regra de prescrição decenal estabelecida no Código Civil. Admitindo a hipótese de o Tribunal não acolher esse entendimento, o Ministério Público manifestou parcial anuência à proposta de mérito da SecexTCE, recomendando apenas um ajuste: uma vez que Carlos Antônio de Siqueira Fontenele somente foi notificado mais de 10 anos após a ocorrência da irregularidade a ele atribuída, propõe que o processo seja arquivado em relação a este gestor, nos mesmos moldes sugeridos pela unidade instrutiva para Luciene dos Santos e Manoel Antônio de Oliveira Neto.
Feita a necessária contextualização, passo a decidir.
Quanto à prescrição, não desconheço que o relatório do Grupo de Trabalho encarregado de propor um projeto de normativo que discipline, de forma completa e detalhada, o tema da prescrição das pretensões ressarcitória e punitiva no âmbito no TCU, foi encaminhado à Presidência desta Corte, sendo designado Relator da matéria o Ministro Antônio Anastasia. Assim, penso que, enquanto o resultado do exame empreendido por S.Exa. não houver sido apreciado por esta Corte, os entendimentos atualmente vigentes devem ser aplicados aos processos que estiverem prontos para julgamento.
Com efeito, verifico que, no caso concreto, se operou a prescrição da pretensão punitiva, conforme entendimento pacificado pelo Acórdão 1441/2016-TCU-Plenário, uma vez que transcorreram mais de 10 anos entre a irregularidade sancionada e a autorização da citação dos responsáveis.
No tocante à prescrição ressarcitória, restam ainda aplicáveis, segundo a jurisprudência até agora vigente do TCU, o posicionamento fixado pelo STF, em 2008, no Mandado de Segurança - MS 26.210, oportunidade em que foi firmada a tese da imprescritibilidade das ações de ressarcimento ao erário, e a Súmula TCU 282, cujo conteúdo é no mesmo sentido.
Assim, com as devidas vênias, deixo de acolher a proposta do Ministério Público para reconhecimento da prescrição da pretensão de ressarcimento ao erário.
No mérito, acompanho as análises e conclusões da SecexTCE, com o ajuste de encaminhamento sugerido pelo MPTCU e com a pequena correção na quantificação do débito que detalharei a seguir.
De pronto, reputo por adequada a proposta do MPTCU para arquivar este processo em relação a Manoel Antônio de Oliveira Neto. Na condição de Superintendente Regional do Incra em Sergipe, ele havia autorizado a realização do pagamento da quarta e última parcela do convênio, que deveria representar o encontro de contas final, mas que acabou por transferir à entidade convenente montante superior ao devido. O pagamento se deu em 27/12/2006, e o ato que autorizou a citação somente ocorreu em 21/7/2020, quase 14 anos depois. Assim, com fulcro no art. 6º da IN/TCU 71/2012, por considerar a existência de grave risco ao exercíciodo contraditório e à ampla defesa desse gestor, arquivo os autos em relação a ele, bem como para Luciene dos Santos e Manoel Antônio de Oliveira Neto. 
Esse entendimento não se aplica ao Centro de Capacitação Canudos e a seu dirigente Gileno Damascena Silva, que foram notificados pelo Incra em 2/8/2010 e em 30/7/2010, respectivamente. 
Os argumentos de defesa desses responsáveis se concentraram em abordar, de forma genérica, questões atinentes à prescrição da punibilidade e não trataram, direta e especificamente, das irregularidades em análise nesta TCE, de forma que não apresentaram qualquer elemento apto a desconstituí-las. Assim, suas alegações de defesa devem ser rejeitadas pelo Tribunal.
Como dito, três foram as irregularidades pelas quais os responsáveis foram citados. Em relação às duas primeiras - pagamento em duplicidade e realização de despesas sem previsão no plano de trabalho e sem empenho prévio, ocorridas em 2004 e 2005 - nada tenho a acrescentar à análise empreendida pela SecexTCE, que concluiu pela imputação de débito no valor histórico de R$ 117.970,00 ao Cecac e a Gileno Damascena.
Quanto à não comprovação da boa e regular aplicação dos recursos federais repassados no exercício de 2006, acolho o exame da unidade instrutora, com ligeira correção na memória de cálculo que quantificou o dano ao erário.
A quarta parcela de pagamento, no valor de R$ 290.846,45, foi liberada, em 27/12/2006, a título de indenização, para fazer frente a supostas despesas incorridas pela convenente entre janeiro e julho de 2006, uma vez que o convênio fora rescindido em 24/11/2006. 
Para definir o montante a ser ressarcido, o Incra considerou o dispêndio estimado com os profissionais de nível médio e superior, no valor de R$ 480.480,00, referente aos sete meses de execução naquele exercício, e deduziu, desse total, o valor atualizado das parcelas recebidas indevidamente, objeto das duas primeiras irregularidades.
Todavia, considerando que se tratava de indenização por despesas incorridas pela convenente, o Incra não poderia efetuar este pagamento de indenização a partir de valores estimados, mas somente após a prestação de contas apresentada pela entidade, que comprovasse documentalmente a regular liquidação e pagamento das despesas efetivas.
A SecexTCE confrontou os documentos de despesa apresentados pelo Cecac com os extratos da conta corrente específica encaminhados pelo Banco do Brasil, concluindo que somente foram regularmente comprovadas despesas que somam R$ 96.534,85.
Compulsando os elementos probatórios dos autos, constato que o valor correto é R$ 95.514,69. Para tanto, devem ser considerados os seguintes pagamentos constantes dos extratos bancários:
	Beneficiado
	Valor

	Acácia Maria F. Daniel
	13.000,84

	Egídio Alexandre C. Júnior
	8.220,75

	Francisco Assis Nonato
	5.140,10

	André Batista Santos
	4.760,00

	Carlos Barreto Júnior
	4.760,00

	Jean Wesley M. Batista
	4.760,00

	Patrício Araújo Santos
	4.760,00

	Clayne William M. Santos
	4.500,00

	Luciana Costa Araújo
	4.467,00

	Luiz Roberto O. Negreiro
	4.032,00

	Joselma Dias dos Santos
	3.500,00

	Rômulo Matheus Santos
	3.500,00

	Manoel A. Oliveira NT
	2.400,00

	Maria Tereza A. Oliveira
	2.150,00

	Aline Cardoso dos Santos
	2.100,00

	Ariana Maria Costa
	2.100,00

	Ronaldo Goés de Oliveira
	2.100,00

	José Roberto Lima Silva
	2.090,00

	Antônio H. A. Santana
	2.088,00

	Reginaldo Almeida Jesus
	2.085,00

	Ailton Demésio Pereira
	1.500,00

	Aldeni Andrade Firmino
	1.500,00

	Flaviana Pereira Barbosa
	1.500,00

	Gladyson S. B. Pereira
	1.500,00

	José Eluzio Lisboa Cruz
	1.500,00

	Marcos André N. Santos
	1.500,00

	Rogério dos Santos
	1.400,00

	Francileide Maria Silva
	1.001,00

	Vilmarques Dantas Santos
	1.000,00

	Eduardo Góis de Oliveira
	600,00

	TOTAL
	95.514,69

Em linha com a SecexTCE, considero que somente as despesas acima listadas podem ser consideradas regulares, de forma que a diferença entre essa cifra e o valor transferido na quarta parcela de repasse constitui dano aos cofres do Incra, no montante de R$ 195.331,76. Essa parte do débito deve ser imputada exclusivamente ao Centro de Capacitação Canudos.
Cabe esclarecer as consequências da dedução, pelo concedente, dos valores relativos às irregularidades constatadas na execução do convênio nos exercícios 2004 e 2005 - pagamento em duplicidade e por despesas sem previsão no plano de trabalho. Uma análise ligeira poderia levar à conjectura de que a imputação de débito por essas irregularidades constituiria bis in idem, mas não é este o caso. Conforme já mencionado, ao elaborar o encontro de contas, o Incra atribuiu um crédito de R$ 480.480,00 relativo ao pagamento pelos serviços dos profissionais, sem atentar para o efetivo dispêndio realizado. Uma vez que somente foram comprovados pagamentos de R$ 95.514,69, a entidade jamais fez jus ao recebimento daquele montante total.
Assim, na presente TCE, deve-se imputar aos responsáveis a obrigação pelo ressarcimento tanto da parte do débito relativa às três primeiras transferências (anos de 2004 e 2005) quanto das parcelas relacionadas ao pagamento final (exercício 2006) , devidamente quantificadas acima.
	Ante o exposto, acolhendo, na essência, a proposta de encaminhamento formulada pela SecexTCE, com o ajuste sugerido pelo MPTCU e o pequeno reparo na quantificação do dano, VOTO pela adoção da minuta de acórdão que submeto a este Colegiado.
TCU, Sala das Sessões, em 16 de agosto de 2022.
JORGE OLIVEIRA 
Relator